---
title: "Les applications CafriplotsR en un coup d'œil"
output: rmarkdown::html_vignette
vignette: >
  %\VignetteIndexEntry{Les applications CafriplotsR en un coup d'oeil}
  %\VignetteEngine{knitr::rmarkdown}
  %\VignetteEncoding{UTF-8}
---

```{r, include = FALSE}
knitr::opts_chunk$set(
  collapse = TRUE,
  comment = "#>",
  eval = FALSE,
  echo = TRUE
)
```

## Introduction

CafriplotsR propose dix applications interactives. Elles couvrent tout le cycle
de vie d'un jeu de données d'inventaire — l'explorer, en standardiser la
taxonomie, l'importer, le corriger, le relier aux spécimens d'herbier — sans
écrire d'autre code R que la ligne qui lance l'application.

Chaque application s'ouvre sur le même écran de connexion. Ce qui change, c'est
**qui peut l'utiliser** : trois applications s'ouvrent sans aucun identifiant,
les sept autres exigent votre propre compte car elles écrivent dans la base.
L'une des trois, l'application d'appariement taxonomique, va même plus loin et
fonctionne aussi hors ligne.

## Quelle application choisir ?

| Application | Lancement | Accès |
|---|---|---|
| Standardisation des noms taxonomiques | `launch_taxonomic_match_app()` | public, compte ou hors ligne |
| Référentiel taxonomique | `launch_taxo_backbone_app()` | public pour consulter, compte pour modifier |
| Interrogation des parcelles | `launch_query_plots_app()` | public ou compte |
| Import de données de parcelles | `launch_import_wizard()` | compte |
| Caractéristiques et recensements | `launch_feature_wizard()` | compte |
| Corrections enregistrement par enregistrement | `launch_data_update_app()` | compte |
| Import de traits au niveau du taxon | `launch_taxa_traits_import()` | compte |
| Import de spécimens d'herbier | `launch_specimen_import_wizard()` | compte |
| Identifications des spécimens | `launch_specimen_identification_app()` | compte |
| Liaison individus ↔ spécimens | `launch_individual_specimen_linking_app()` | compte |

## Travailler sans compte

L'écran de connexion des trois applications en lecture seule propose un bouton
**Connect as public user**. Il vous connecte via un compte partagé, en lecture
seule, qui atteint la taxonomie et les traits au niveau des espèces. Rien de ce
que vous faites dans ce mode ne peut modifier la base, et les commandes
d'édition sont masquées plutôt que désactivées.

Cela suffit pour :

- standardiser votre propre liste d'espèces sur le référentiel d'Afrique centrale,
- consulter le référentiel, sa synonymie et les traits associés à un taxon,
- explorer les inventaires que leurs propriétaires ont ouverts à tous.

Cela ne suffit **pas** pour importer des données, corriger des enregistrements
ou gérer des spécimens. Ces applications n'affichent pas le bouton public, car
un compte en lecture seule ne permet d'aller au bout d'aucun de leurs
enchaînements.

## Travailler sans réseau

Une application va plus loin encore et fonctionne sans aucune base de données :
celle de standardisation des noms taxonomiques propose un bouton **Use offline
(cached backbone)**. Elle s'appuie sur une copie du référentiel taxonomique
enregistrée sur votre propre machine, ce qui permet de standardiser une liste
d'espèces depuis une station de terrain, un avion ou tout autre endroit sans
route vers le serveur.

Deux points à connaître avant de compter dessus :

- Le bouton n'apparaît qu'une fois le cache constitué. Celui-ci est écrit lors
  de la première utilisation de l'application **en ligne** : lancez-la donc une
  fois connecté avant de partir.
- Hors ligne, vous disposez de l'appariement automatique, des suggestions floues
  et de la révision manuelle. L'onglet d'enrichissement par les traits est
  masqué, car les traits vivent dans la base et rien de local ne peut les
  remplacer.

**Les neuf autres applications n'affichent jamais ce bouton.** Le mode hors
ligne laisse l'application sans aucune connexion, et aucune d'elles n'a alors
de quoi travailler : elles importent, corrigent ou interrogent des données
vivantes. Si vous cherchiez ce bouton ailleurs, voilà pourquoi il n'y est pas.

## Explorer et standardiser

### Standardisation des noms taxonomiques

```{r}
launch_taxonomic_match_app()
```

Confronte votre propre liste de noms d'espèces au référentiel taxonomique des
plantes d'Afrique centrale : appariement automatique avec recherche floue,
révision manuelle de ce que l'appariement n'a pas su résoudre, et export de la
liste standardisée. Le résultat attribue à chacun de vos noms un identifiant de
taxon stable (`idtax_n`), ce qui permet ensuite de greffer traits et
inventaires.

Commencez ici si vous arrivez avec une liste d'espèces issue de votre terrain.
C'est aussi la seule application qui fonctionne hors ligne, à partir d'une copie
locale du référentiel.

### Référentiel taxonomique

```{r}
launch_taxo_backbone_app()
```

Consulte et gère le référentiel taxonomique lui-même : recherche de taxons,
examen des relations de synonymie, et génération du code R correspondant à la
requête que vous venez de construire à la main. Avec un compte, l'application
ajoute aussi de nouveaux taxons, met à jour des enregistrements existants et
entretient la synonymie. En utilisateur public, vous disposez de la partie
consultation et génération de code ; les commandes d'édition n'apparaissent pas.

### Interrogation des parcelles

```{r}
launch_query_plots_app()
```

Une interface interactive à `query_plots()` : filtrer les parcelles par pays,
méthode ou autres critères, les visualiser sur une carte, descendre jusqu'aux
arbres individuels et exporter le résultat. Les parcelles visibles dépendent du
compte utilisé — ce sont les politiques de sécurité au niveau des lignes qui
décident, et un utilisateur public ne voit que les inventaires ouverts à tous
par leurs propriétaires.

## Importer et mettre à jour

Ces applications exigent toutes votre propre compte, et ne touchent jamais que
les parcelles auxquelles ce compte donne droit.

### Import de données de parcelles

```{r}
launch_import_wizard()
```

L'enchaînement complet d'import des parcelles et des mesures individuelles :
charger un fichier, faire correspondre ses colonnes aux champs de la base,
valider, prévisualiser ce qui sera écrit, puis exécuter. L'application
s'appuie sur les fonctions d'import du package : les contrôles que vous feriez
à la main sont appliqués pour vous.

### Caractéristiques et recensements

```{r}
launch_feature_wizard()
```

Ajoute des caractéristiques à des parcelles existantes — soit un nouveau
recensement, avec ses dates et les personnes impliquées, soit des
caractéristiques quelconques au niveau de la parcelle.

### Corrections enregistrement par enregistrement

```{r}
launch_data_update_app()
```

Corrige les métadonnées de parcelles et les enregistrements individuels un par
un. C'est la contrepartie accessible de `update_records()`, plus puissante mais
qui suppose de savoir déjà dans quelle table vit la valeur à changer.

### Import de traits au niveau du taxon

```{r}
launch_taxa_traits_import()
```

Importe des mesures de traits attachées aux taxons plutôt qu'aux tiges
individuelles : chargement, correspondance de vos colonnes avec la liste des
traits, prévisualisation, exécution.

## Spécimens d'herbier

### Import de spécimens

```{r}
launch_specimen_import_wizard()
```

Importe de nouveaux spécimens d'herbier depuis des fichiers Excel ou CSV.

### Identifications des spécimens

```{r}
launch_specimen_identification_app()
```

Met à jour les identifications enregistrées pour les spécimens, en s'appuyant
sur `update_ident_specimens()`.

### Liaison individus ↔ spécimens

```{r}
launch_individual_specimen_linking_app()
```

Crée les liens entre arbres individuels et spécimens d'herbier, à partir des
informations d'herbier présentes dans votre jeu de données d'individus.

## Obtenir un compte

L'accès public couvre la taxonomie et les traits. Travailler sur des données
d'inventaire — les vôtres ou celles d'un collègue — nécessite un compte, qui
détermine aussi les parcelles que vous pouvez interroger et mettre à jour.
L'accès est accordé par utilisateur : contactez les mainteneurs pour en obtenir
un.
