---
title: "Estimation de la Biomasse Aérienne avec le Package BIOMASS"
output: rmarkdown::html_vignette
vignette: >
  %\VignetteIndexEntry{Estimation de la Biomasse Aérienne avec le Package BIOMASS}
  %\VignetteEngine{knitr::rmarkdown}
  %\VignetteEncoding{UTF-8}
---

```{r, include = FALSE}
knitr::opts_chunk$set(
  collapse = TRUE,
  comment = "#>",
  eval = FALSE,
  echo = TRUE,
  fig.width = 7,
  fig.height = 5
)
```


```{r connection-t, eval=T, echo=F, warning=FALSE, message=FALSE, results='hide'}
library(tidyverse)
library(BIOMASS)
devtools::load_all()
# Se connecter à la base de données principale
mydb <- call.mydb(use_env_credentials = T)

# Se connecter à la base de données taxonomique
mydb_taxa <- call.mydb.taxa(use_env_credentials = T)

```

## Aperçu

Cette vignette montre comment utiliser `CafriplotsR` avec le package **BIOMASS** pour estimer la biomasse aérienne (AGB) des parcelles forestières permanentes. La fonction `query_plots()` avec `output_style = "permanent_plot"` fournit des structures de données optimisées pour les analyses allométriques.

**Avantages clés du flux de travail intégré :**

1. **Enrichissement automatique des traits** - La densité du bois et autres traits sont pré-intégrés
2. **Table hauteur-diamètre prête à l'emploi** - Table `$height_diameter` fournie par défaut
3. **Sortie structurée** - Tables séparées pour les métadonnées, individus et mesures
4. **Hiérarchies taxonomiques** - Héritage des traits de l'espèce → genre → famille

## Prérequis

```{r setup}
library(CafriplotsR)
library(BIOMASS)
library(dplyr)
library(ggplot2)

# Se connecter à la base de données
mydb <- call.mydb()
mydb_taxa <- call.mydb.taxa()
```

---

## Étape 1 : Extraire les Données de Parcelles

Utilisez `output_style = "permanent_plot"` pour obtenir une sortie structurée optimisée pour l'analyse de biomasse :

```{r extract-data, eval=T, results='hide'}
# Interroger les parcelles permanentes avec les données individuelles
plot_data <- query_plots(
  plot_name = c("bouamir001", "mbalmayo001"),  # Parcelles exemples
  extract_individuals = TRUE, ## extraire les individus/tiges
  method = "1ha-IRD",
  con = mydb,
  census_strategy = "first", ## obtenir le premier recensement (s'il y en a plusieurs) - dans ce cas, parce que les hauteurs d'arbres ont été mesurées lors du premier recensement
  ## Si wd n'est pas disponible pour l'espèce, la moyenne de wd par genre est attribuée aux espèces appartenant à ce genre
  ## si wd n'est pas disponible au niveau du genre, la moyenne de la parcelle est donnée
  ## génère une colonne qui indique la source de l'information
  traits_to_genera = TRUE
)

```

```{r, eval=T}

# Vérifier la structure
names(plot_data)
# $metadata - Informations au niveau de la parcelle
# $individuals - Données d'arbres individuels avec traits
# $height_diameter - Paires hauteur-diamètre (prêtes pour la modélisation)
```


Le style de sortie `permanent_plot` fournit :

- **`$metadata`** : Coordonnées de parcelle, superficie, dates de recensement, investigateurs
- **`$individuals`** : Inventaire complet des arbres avec traits taxonomiques
- **`$height_diameter`** : Paires hauteur-diamètre pré-filtrées pour la modélisation allométrique

---

## Étape 2 : Explorer les Données

### Données d'Arbres Individuels

La table des individus inclut des **traits automatiquement enrichis** :

```{r, eval=T}
# Vérifier quelles données nous avons
str(plot_data$individuals)
```


```{r explore-individuals, eval=T}
# Colonnes clés pour la biomasse :
# - dbh (stem_diameter) : Diamètre à hauteur de poitrine (cm)
# - species (tax_sp_level) : Nom de l'espèce
# - wood_density_mean (taxa_mean_wood_density) : Densité moyenne du bois (g/cm³)
# - wood_density_sd (taxa_sd_wood_density) : Écart-type pour la propagation d'erreur
# - source_taxa_mean_wood_density (taxa_sd_wood_density) : source d'information pour la densité du bois

# Résumé de la disponibilité de la densité du bois
plot_data$individuals %>%
  summarise(
    n_total = n(),
    n_with_wd = sum(!is.na(taxa_mean_wood_density)),
    pct_with_wd = round(100 * n_with_wd / n_total, 1),
    mean_wd = mean(taxa_mean_wood_density, na.rm = TRUE)
  )
```

**Note** : Les traits de densité du bois sont automatiquement :
- Récupérés de la base de données taxonomique
- Hérités de l'espèce → genre → famille quand les données au niveau de l'espèce ne sont pas disponibles
- Moyennés au niveau de la parcelle quand aucune correspondance taxonomique n'est trouvée (si `traits_to_genera = TRUE`)

### Données Hauteur-Diamètre

La table `$height_diameter` est **pré-filtrée et prête** pour la modélisation :

```{r explore-hd, eval=T}
# Paires hauteur-diamètre (automatiquement filtrées)
head(plot_data$height_diameter)

# Cette table inclut :
# - id_n : ID de l'individu
# - plot_name : Identifiant de la parcelle
# - tag : Numéro de l'arbre
# - D : Diamètre (dhp en cm)
# - H : Hauteur (hauteur de l'arbre en m)
# - POM : Point de mesure (si disponible)

# Résumé
plot_data$height_diameter %>%
  group_by(plot_name) %>%
  summarise(
    n_pairs = n(),
    mean_dbh = round(mean(D), 1),
    mean_height = round(mean(H), 1),
    dbh_range = paste(round(min(D), 1), "-", round(max(D), 1)),
    height_range = paste(round(min(H), 1), "-", round(max(H), 1))
  )
```

---

## Étape 3 : Construire les Modèles Hauteur-Diamètre

Utilisez la table `$height_diameter` pré-filtrée directement avec BIOMASS :

### Option A : Modèle Unique (Toutes Parcelles)

```{r hd-model-global, eval=T}
# Ajuster un modèle hauteur-diamètre global
hd_model_global <- BIOMASS::modelHD(
  D = plot_data$height_diameter$D,
  H = plot_data$height_diameter$H,
  method = "weibull",
  useWeight = TRUE
)

# Vérifier l'ajustement du modèle
summary(hd_model_global)

# Erreur standard résiduelle pour la propagation d'incertitude
RSE_global <- hd_model_global$RSE
print(paste("RSE :", round(RSE_global, 3)))
```

### Option B : Modèles Spécifiques par Parcelle

Pour les parcelles avec suffisamment de mesures de hauteur (>15 paires recommandées) :

```{r hd-model-by-plot, eval=T}
# Construire des modèles séparés par parcelle
hd_models_by_plot <- plot_data$height_diameter %>%
  group_by(plot_name) %>%
  filter(n() >= 15) %>%  # Exiger au moins 15 paires H-D
  group_split() %>%
  lapply(function(plot_df) {
    tryCatch({
      model <- BIOMASS::modelHD(
        D = plot_df$D,
        H = plot_df$H,
        method = "weibull",
        useWeight = TRUE
      )
      list(
        plot_name = unique(plot_df$plot_name),
        model = model,
        RSE = model$RSE,
        n = nrow(plot_df)
      )
    }, error = function(e) {
      NULL  # Retourner NULL si le modèle échoue
    })
  }) %>%
  Filter(Negate(is.null), .)  # Supprimer les modèles échoués

# Résumé
cat(sprintf("Construit %d modèles spécifiques par parcelle\n", length(hd_models_by_plot)))
```

### Visualiser les Relations H-D

```{r plot-hd-models, fig.width=8, fig.height=6, eval=T}
# Tracer les données hauteur-diamètre avec la courbe ajustée
ggplot(plot_data$height_diameter, aes(x = D, y = H)) +
  geom_point(aes(color = plot_name), alpha = 0.6, size = 2) +
  geom_smooth(method = "nls",
              formula = y ~ a * (1 - exp(-b * x^c)),
              method.args = list(start = list(a = 40, b = 0.05, c = 1)),
              se = TRUE, color = "black", linewidth = 1.5) +
  labs(
    title = "Relation Hauteur-Diamètre",
    x = "Diamètre à hauteur de poitrine (cm)",
    y = "Hauteur de l'arbre (m)",
    color = "Parcelle"
  ) +
  theme_minimal() +
  theme(legend.position = "bottom")
```

---

## Étape 4 : Prédire les Hauteurs Manquantes

La plupart des arbres n'ont pas de mesures de hauteur. Utilisez le modèle H-D pour les prédire :

```{r predict-heights, eval=T}
# Préparer les données pour l'estimation AGB
agb_data <- plot_data$individuals %>%
  filter(!is.na(dbh)) %>%  # Doit avoir un diamètre
  mutate(
    # Prédire la hauteur en utilisant le modèle global (ou spécifique à la parcelle si disponible)
    H_predicted = BIOMASS::retrieveH(
      D = dbh,
      model = hd_model_global
    )$H,
    # Utiliser la hauteur mesurée si disponible, sinon prédite
    H_final = ifelse(!is.na(height), height, H_predicted),
    # Assigner RSE pour l'incertitude
    H_RSE = RSE_global
  )

# Vérifier le succès de la prédiction
agb_data %>%
  summarise(
    n_total = n(),
    n_measured = sum(!is.na(height)),
    n_predicted = sum(is.na(height)),
    pct_predicted = round(100 * n_predicted / n_total, 1)
  )
```

**Utiliser des modèles spécifiques par parcelle** (si disponibles) :

```{r predict-heights-plot-specific, eval=T}
# Créer une table de correspondance pour le RSE spécifique par parcelle
plot_rse <- data.frame(
  plot_name = sapply(hd_models_by_plot, function(x) x$plot_name),
  RSE_plot = sapply(hd_models_by_plot, function(x) x$RSE)
)

# Prédire avec des modèles spécifiques par parcelle où disponibles
agb_data <- agb_data %>%
  filter(!is.na(dbh)) %>%
  left_join(plot_rse, by = "plot_name") %>%
  mutate(
    # Utiliser le RSE spécifique par parcelle si disponible, sinon global
    H_RSE = ifelse(!is.na(RSE_plot), RSE_plot, RSE_global),
    # Prédire les hauteurs (nécessiterait de boucler sur les modèles spécifiques par parcelle)
    H_final = ifelse(!is.na(height), height, H_predicted)
  )
```

---

## Étape 5 : Estimer la Biomasse Aérienne

Nous avons maintenant toutes les entrées requises pour BIOMASS :

- **D** : Diamètre (dhp)
- **WD** : Densité du bois (automatiquement depuis la base de données !)
- **H** : Hauteur (mesurée ou prédite)
- **Erreurs** : Écart-type pour la densité du bois, RSE pour la hauteur

### Vérifier la Complétude des Données

```{r check-completeness, eval=T}
# Résumé des variables requises
summary(agb_data[, c("dbh", "taxa_mean_wood_density", "H_final", "H_RSE")])

# Vérifier les données manquantes
agb_data %>%
  summarise(
    missing_dbh = sum(is.na(dbh)),
    missing_wd = sum(is.na(taxa_mean_wood_density)),
    missing_height = sum(is.na(H_final)),
    complete_cases = sum(!is.na(dbh) & !is.na(taxa_mean_wood_density) & !is.na(H_final))
  )
```

### Estimation Simple d'AGB (Sans Propagation d'Erreur)

Estimation rapide sans incertitude :

```{r agb-simple, eval=T}
# Calcul simple d'AGB en utilisant l'équation de Chave et al. 2014
agb_data <- agb_data %>%
  filter(!is.na(dbh) & !is.na(taxa_mean_wood_density) & !is.na(H_final)) %>%
  mutate(
    AGB_kg = BIOMASS::computeAGB(
      D = dbh,
      WD = taxa_mean_wood_density,
      H = H_final
    )
  )

# AGB au niveau de la parcelle
agb_by_plot <- agb_data %>%
  group_by(plot_name) %>%
  summarise(
    n_trees = n(),
    total_AGB_Mg = sum(AGB_kg) / 1000  # Convertir kg en Mg
  )

print(agb_by_plot)
```

---

## Résumé

Cette vignette a démontré le flux de travail complet pour l'estimation d'AGB en utilisant `CafriplotsR` et `BIOMASS` :

1. ✅ **Extraire des données structurées** avec `output_style = "permanent_plot"`
2. ✅ **Utiliser les données H-D pré-filtrées** de la table `$height_diameter`
3. ✅ **Construire des modèles allométriques** avec BIOMASS::modelHD()
4. ✅ **Exploiter les traits intégrés** - densité du bois automatiquement incluse

**Avantages clés :**

- **Pas de correspondance manuelle des traits** - densité du bois pré-intégrée depuis la base de données taxonomique
- **Table H-D prête à l'emploi** - filtrée et formatée pour BIOMASS

---

## Ressources Supplémentaires

- **Package BIOMASS** : Réjou-Méchain et al. (2017) <https://CRAN.R-project.org/package=BIOMASS>
- **Équations allométriques** : Chave et al. (2014) <https://doi.org/10.1111/gcb.12629>
- **Requêtes CafriplotsR** : Voir `vignette("using-query-plots-fr")`
- **Correspondance taxonomique** : Voir `vignette("taxonomic-app-fr")`

---

## Références

Chave, J., et al. (2014). Improved allometric models to estimate the aboveground biomass of tropical trees. *Global Change Biology*, 20(10), 3177-3190.

Réjou-Méchain, M., et al. (2017). biomass: an R package for estimating above-ground biomass and its uncertainty in tropical forests. *Methods in Ecology and Evolution*, 8(9), 1163-1167.
