---
title: "Guide des Connexions à la Base de Données"
output: rmarkdown::html_vignette
vignette: >
  %\VignetteIndexEntry{Guide des Connexions à la Base de Données}
  %\VignetteEngine{knitr::rmarkdown}
  %\VignetteEncoding{UTF-8}
---

```{r, include = FALSE}
knitr::opts_chunk$set(
  collapse = TRUE,
  comment = "#>",
  eval = FALSE,
  message = FALSE,
  warning = FALSE
)
```

```{r setup}
library(CafriplotsR)
```

## Introduction

Ce guide explique comment se connecter aux bases de données CafriplotsR, gérer les identifiants de manière sécurisée et résoudre les problèmes de connexion courants.

CafriplotsR utilise **deux bases de données PostgreSQL distinctes** :
1. **Base de données principale** (`plots_transects`) : Contient les données de parcelles, sous-parcelles et arbres individuels
2. **Base de données taxonomique** (`rainbio`) : Contient les informations taxonomiques et les traits au niveau de l'espèce

## Démarrage Rapide

### Première Connexion

```{r quick-start}
library(CafriplotsR)

# Se connecter à la base de données principale (demandera les identifiants)
con_main <- call.mydb()

# Se connecter à la base de données taxonomique (utilise les mêmes identifiants)
con_taxa <- call.mydb.taxa()

# Tester vos connexions
print_connection_status()
```

Lors de la première utilisation, vous serez invité à entrer :

- **Nom d'utilisateur** : Votre nom d'utilisateur de base de données
- **Mot de passe** : Votre mot de passe de base de données

Les identifiants sont mis en cache en mémoire pour la durée de votre session R.

## Fonctions de Connexion

### Base de Données Principale : `call.mydb()`

Utilisez ceci pour toutes les opérations sur les données de parcelles, sous-parcelles et arbres individuels.

```{r main-db}
# Connexion basique
con <- call.mydb()

# Forcer de nouveaux identifiants (si vous devez changer d'utilisateur)
con <- call.mydb(reset = TRUE)

# Fournir les identifiants directement (non recommandé pour la sécurité)
con <- call.mydb(user = "monutilisateur", pass = "monmotdepasse")
```

### Base de Données Taxonomique : `call.mydb.taxa()`

Utilisez ceci pour les requêtes taxonomiques et les traits d'espèces.

```{r taxa-db}
# Se connecter à la base de données taxonomique
con_taxa <- call.mydb.taxa()
```

**Important** : La base de données taxonomique est en **lecture seule** pour la plupart des utilisateurs. Les opérations d'écriture sont réservées aux administrateurs.


## Gestion des Identifiants

### Option 1 : Invites Interactives (Par Défaut)

L'approche la plus simple - entrez les identifiants lorsque demandé :

```{r interactive}
con <- call.mydb()
# Entrez le nom d'utilisateur : [votre_utilisateur]
# Entrez le mot de passe : [votre_mot_de_passe]
```

**Avantages** : Sécurisé, pas de mots de passe stockés
**Inconvénients** : Doit entrer les identifiants à chaque nouvelle session R

### Option 2 : Variables d'Environnement (Persistant)

Stockez les identifiants dans votre fichier `.Renviron` pour un chargement automatique :

```{r setup-creds}
# Exécuter une fois pour configurer
setup_db_credentials()
# Suivez les invites pour entrer le nom d'utilisateur et le mot de passe
```

Puis utilisez avec `use_env_credentials = TRUE` :

```{r use-env}
con <- call.mydb(use_env_credentials = TRUE)
```

**Attention** : Les identifiants sont stockés en **texte clair** dans `~/.Renviron`. N'utilisez ceci que sur votre ordinateur personnel et sécurisé.

Pour supprimer les identifiants stockés :

```{r remove-creds}
remove_db_credentials()
```

### Option 3 : Paramètres Directs (Non Recommandé)

Vous pouvez passer les identifiants directement, mais ce n'est **pas recommandé** car les mots de passe peuvent être visibles dans votre code ou historique :

```{r direct-creds}
# Évitez ceci dans le code partagé !
con <- call.mydb(user = "monutilisateur", pass = "monmotdepasse")
```

## Nettoyage des Connexions

### Pourquoi Nettoyer les Connexions ?

Les connexions à la base de données sont des ressources limitées. Ne pas les fermer peut causer :

- **Épuisement des connexions** : La base de données refuse les nouvelles connexions
- **Fuites de mémoire** : Les connexions inutilisées consomment des ressources
- **Connexions périmées** : Les anciennes connexions peuvent expirer et causer des erreurs

### Quand Nettoyer

Essayez de nettoyer les connexions quand :

1. Vous avez fini de travailler avec la base de données
2. Avant de fermer R/RStudio
3. Lors du changement d'utilisateur

### Comment Nettoyer

```{r cleanup}
# Fermer toutes les connexions et effacer les identifiants en cache
cleanup_connections()
```

Cette fonction :

- Ferme la connexion à la base de données principale
- Ferme la connexion à la base de données taxonomique
- Efface les identifiants en cache de la mémoire


## Vérification du Statut de Connexion

### Vérification Rapide du Statut

```{r status}
# Voir le statut actuel des connexions
print_connection_status()
```

Exemple de sortie :
```
-- Statut des Connexions à la Base de Données --
v Base principale : Connecté à plots_transects en tant que monutilisateur
v Base taxonomique : Connecté à rainbio en tant que monutilisateur
```

### Diagnostic Complet

Pour le dépannage, exécutez un diagnostic complet :

```{r diagnostic}
db_diagnostic()
```

Ceci affiche :

- Le statut de connexion pour les deux bases de données
- Les détails de configuration (hôte, port, noms des bases)
- Les résultats des tests de connectivité
- Les informations de version PostgreSQL

## Vérification de l'Accès aux Données (Sécurité au Niveau des Lignes)

La base de données utilise la **sécurité au niveau des lignes (RLS)** pour contrôler quelles parcelles chaque utilisateur peut accéder.

### Voir Vos Parcelles Accessibles

```{r accessible-plots}
con <- call.mydb()

# Voir quelles parcelles vous pouvez accéder
result <- get_user_accessible_plots(con, "votre_utilisateur")
print(result)

# Obtenir uniquement les IDs de parcelles comme vecteur
plot_ids <- result$plot_ids[[1]]
print(plot_ids)
```

### Voir Vos Politiques

```{r list-policies}
# Voir toutes les politiques pour un utilisateur
list_user_policies(con, user = "votre_utilisateur")

# Voir toutes les politiques sur une table
list_user_policies(con, user = NULL, table = "data_liste_plots")
```

### Comprendre les Niveaux d'Accès

Les politiques peuvent accorder différentes opérations :

- **SELECT** : Accès en lecture seule
- **INSERT** : Peut ajouter de nouveaux enregistrements
- **UPDATE** : Peut modifier les enregistrements existants
- **DELETE** : Peut supprimer des enregistrements
- **ALL** : Accès complet (SELECT, INSERT, UPDATE, DELETE)

## Dépannage

### Problèmes Courants et Solutions

#### "Connexion refusée" ou "Impossible de se connecter"

**Causes** :

- Problèmes réseau
- Le serveur de base de données est arrêté
- Le pare-feu bloque la connexion

**Solutions** :

1. Vérifiez votre connexion internet
2. Réessayez dans quelques minutes
3. Contactez l'administrateur de la base de données

#### "Échec d'authentification"

**Causes** :

- Mauvais nom d'utilisateur ou mot de passe
- Le compte n'existe pas

**Solutions** :

```{r auth-fix}
# Réinitialiser les identifiants et réessayer
con <- call.mydb(reset = TRUE)
```

#### "Erreur SSL SYSCALL : EOF détecté"

**Causes** :

- La connexion a été fermée mais est encore utilisée
- Se produit généralement après la fermeture d'une application Shiny

**Solutions** :

```{r ssl-fix}
# Nettoyer et se reconnecter
cleanup_connections()
con <- call.mydb()
```

#### "Trop de connexions"

**Causes** :

- Plusieurs connexions non fermées
- D'autres utilisateurs consomment les connexions

**Solutions** :

```{r conn-fix}
# Nettoyer vos connexions
cleanup_connections()

# Attendre et réessayer
Sys.sleep(5)
con <- call.mydb()
```

#### Délai d'attente de requête ou "Connexion perdue"

**Causes** :

- Requête très volumineuse
- Instabilité réseau
- Surcharge du serveur

**Solutions** :

Le package inclut une nouvelle tentative automatique pour les échecs transitoires :

```{r retry}
# func_try_fetch réessaie automatiquement les requêtes échouées
result <- func_try_fetch(con, "SELECT * FROM grande_table")
```

#### "Permission refusée" ou résultats vides

**Causes** :

- La sécurité au niveau des lignes restreint l'accès
- L'utilisateur n'a pas de politique pour les parcelles demandées

**Solutions** :

1. Vérifiez vos parcelles accessibles :

```{r check-access}
get_user_accessible_plots(con, "votre_utilisateur")
```

2. Contactez l'administrateur pour demander l'accès à des parcelles supplémentaires

### Réinitialisation Complète

Si vous avez des problèmes persistants, faites une réinitialisation complète :

```{r full-reset}
# 1. Nettoyer toutes les connexions
cleanup_connections()

# 2. Redémarrer la session R
.rs.restartR()

# 3. Se reconnecter à neuf
library(CafriplotsR)
con <- call.mydb(reset = TRUE)
```

## Résumé des Bonnes Pratiques

### À Faire

- **Toujours appeler `cleanup_connections()`** avant de fermer R
- **Utiliser `print_connection_status()`** pour vérifier les connexions
- **Vérifier votre accès aux parcelles** avec `get_user_accessible_plots()` si les requêtes retournent vide
- **Utiliser les pools de connexions** dans les applications Shiny
- **Exécuter `db_diagnostic()`** lors du dépannage
- **Stocker les identifiants dans `.Renviron`** uniquement sur des ordinateurs personnels sécurisés

### À Ne Pas Faire

- **Ne pas coder en dur les mots de passe** dans les scripts
- **Ne pas partager les identifiants** avec d'autres
- **Ne pas laisser les connexions ouvertes** indéfiniment
- **Ne pas ignorer les erreurs SSL** - nettoyer et se reconnecter
- **Ne pas créer plusieurs connexions** quand une seule suffit

### Flux de Travail Recommandé

```{r workflow}
library(CafriplotsR)

# 1. Se connecter
con <- call.mydb()

# 2. Vérifier la connexion
print_connection_status()

# 3. Vérifier votre accès si nécessaire
get_user_accessible_plots(con, "votre_utilisateur")

# 4. Faire votre travail
# ... requêtes, mises à jour, etc. ...

# 5. Nettoyer quand terminé
cleanup_connections()
```

## Obtenir de l'Aide

Si vous rencontrez des problèmes non couverts ici :

1. Exécutez `db_diagnostic()` et notez la sortie
2. Vérifiez vos parcelles accessibles avec `get_user_accessible_plots()`
3. Contactez l'administrateur de la base de données avec :
   - La sortie du diagnostic
   - Le message d'erreur exact
   - Ce que vous essayiez de faire
