---
title: "Analyse de la Croissance et de la Mortalité"
output: rmarkdown::html_vignette
vignette: >
  %\VignetteIndexEntry{Analyse de la Croissance et de la Mortalité}
  %\VignetteEngine{knitr::rmarkdown}
  %\VignetteEncoding{UTF-8}
---

```{r, include = FALSE}
knitr::opts_chunk$set(
  collapse = TRUE,
  comment = "#>",
  eval = FALSE,
  message = FALSE,
  warning = FALSE
)
```

```{r setup}
library(CafriplotsR)
```

## Introduction

Cette vignette montre comment calculer les taux de croissance des arbres et les statistiques de mortalité/recrutement pour les parcelles forestières permanentes avec plusieurs recensements.

Deux fonctions principales sont disponibles :

- `compute_growth()` : Calculer les taux de croissance en diamètre entre les recensements
- `compute_mortality()` : Calculer les taux de mortalité et de recrutement

Les deux fonctions récupèrent automatiquement les données de la base de données et ne nécessitent que les identifiants de parcelles en entrée.

## Calcul des Taux de Croissance

### Utilisation de Base

```{r growth-basic}
# Se connecter aux deux bases en une seule étape
con <- connect_cafri()$main

# Calculer la croissance par nom de parcelle
growth <- compute_growth(plot_names = "mbalmayo001", con = con)

# Ou par ID de parcelle
growth <- compute_growth(plot_ids = c(1, 2, 3), con = con)
```

### Comprendre la Sortie

La fonction retourne une liste avec deux composants :

```{r growth-output}
# Statistiques résumées par parcelle et intervalle de recensement
growth$summary

# Données de croissance au niveau individuel
growth$individuals
```

**Colonnes du résumé :**

- `plot_name` : Identifiant de la parcelle
- `census_pair` : Intervalle de recensement (ex. "1-2" pour le premier au deuxième recensement)
- `n_individuals` : Total d'individus mesurés dans les deux recensements
- `n_valid` : Individus avec des mesures de croissance valides
- `n_excluded` : Individus exclus en raison d'erreurs de mesure
- `mean_growth_mm_yr` : Taux de croissance moyen en diamètre (mm/an)
- `sd_growth_mm_yr` : Écart-type de la croissance
- `median_growth_mm_yr` : Taux de croissance médian
- `mean_dbh_1_mm` : DHP moyen au premier recensement (mm)
- `mean_dbh_2_mm` : DHP moyen au deuxième recensement (mm)
- `mean_interval_years` : Temps moyen entre les recensements (années)

### Méthodes de Calcul de Croissance

Deux méthodes sont disponibles :

```{r growth-methods}
# Croissance incrémentale (par défaut) : (DHP2 - DHP1) / temps
growth_inc <- compute_growth(plot_ids = 1, method = "I")

# Croissance exponentielle : (log(DHP2) - log(DHP1)) / temps
growth_exp <- compute_growth(plot_ids = 1, method = "E")
```

### Ajustement des Paramètres de Contrôle Qualité

```{r growth-params}
growth <- compute_growth(
  plot_ids = 1,
  mindbh = 100,      # DHP minimum en mm (par défaut : 100)
  err.limit = 4,     # Limite d'erreur pour la détection de croissance négative (par défaut : 4)
  maxgrow = 75       # Croissance maximale valide en mm/an (par défaut : 75)
)
```

**Contrôle qualité :**

- Les arbres avec DHP < `mindbh` sont exclus
- Les croissances négatives extrêmes (erreurs de mesure) sont détectées en utilisant un modèle statistique
- Les taux de croissance > `maxgrow` mm/an sont signalés comme erreurs

### Résumé Uniquement

Pour obtenir uniquement les statistiques résumées sans les données individuelles :

```{r growth-summary-only}
growth <- compute_growth(
  plot_ids = 1,
  return_individual = FALSE
)
```

## Calcul de la Mortalité et du Recrutement

### Utilisation de Base

```{r mortality-basic}
# Calculer la mortalité par nom de parcelle
mort <- compute_mortality(plot_names = "mbalmayo001", con = con)

# Ou par ID de parcelle
mort <- compute_mortality(plot_ids = c(1, 2, 3), con = con)
```

### Comprendre la Sortie

La fonction retourne une liste avec trois composants :

```{r mortality-output}
# Statistiques résumées
mort$summary

# Liste des individus morts
mort$dead_individuals

# Liste des individus nouvellement recrutés
mort$recruits
```

**Colonnes du résumé :**

- `plot_name` : Identifiant de la parcelle
- `census_pair` : Intervalle de recensement
- `N_outset` : Nombre d'individus au début de l'intervalle
- `N_dead` : Nombre de morts
- `N_survivor` : Nombre de survivants
- `N_recruits` : Nombre de nouvelles recrues
- `mortality_rate` : Taux de mortalité exponentiel
- `mortality_percent_yr` : Pourcentage de mortalité annuel
- `recruitment_rate` : Taux de recrutement exponentiel
- `recruitment_percent_yr` : Pourcentage de recrutement annuel
- `mean_interval_years` : Temps entre les recensements
- `mean_dbh_dead_cm` : DHP moyen des arbres morts (cm)
- `mean_dbh_recruit_cm` : DHP moyen des recrues (cm)

### Calcul du Taux de Mortalité

Le taux de mortalité est calculé en utilisant le modèle exponentiel :

$$\lambda = \frac{\ln(N_0) - \ln(N_s)}{t}$$

Où :
- $N_0$ = nombre d'individus au départ
- $N_s$ = nombre de survivants
- $t$ = intervalle de temps en années

Le pourcentage de mortalité annuel est : $(1 - e^{-\lambda}) \times 100$

### Examiner les Arbres Morts

```{r mortality-dead}
# Voir les individus morts avec leurs caractéristiques
mort$dead_individuals

# Filtrer par taxonomie
library(dplyr)
mort$dead_individuals %>%
  filter(tax_fam == "Fabaceae")
```

### Examiner les Recrues

```{r mortality-recruits}
# Voir les individus recrutés
mort$recruits

# Distribution de taille des recrues
hist(mort$recruits$dbh_at_recruitment_cm)
```

## Travailler avec Plusieurs Parcelles

Les deux fonctions peuvent traiter plusieurs parcelles à la fois :
```{r multiple-plots}
# Croissance pour plusieurs parcelles
growth <- compute_growth(
  plot_names = c("plot001", "plot002", "plot003")
)

# Les résultats sont combinés avec la colonne plot_name pour l'identification
growth$summary %>%
  group_by(plot_name) %>%
  summarise(
    mean_growth = mean(mean_growth_mm_yr, na.rm = TRUE),
    n_intervals = n()
  )
```

## Exemple de Flux de Travail Complet

```{r workflow}
library(CafriplotsR)
library(dplyr)

# Se connecter
con <- connect_cafri()$main

# Définir les parcelles à analyser
my_plots <- c("site_A_plot1", "site_A_plot2", "site_B_plot1")

# Calculer la croissance
growth <- compute_growth(plot_names = my_plots, con = con)

# Voir le résumé de croissance
growth$summary %>%
  arrange(plot_name, census_pair)

# Calculer la mortalité
mort <- compute_mortality(plot_names = my_plots, con = con)

# Comparer la mortalité entre les parcelles
mort$summary %>%
  select(plot_name, census_pair, mortality_percent_yr, recruitment_percent_yr) %>%
  arrange(plot_name)

# Identifier les espèces avec une forte mortalité
mort$dead_individuals %>%
  count(tax_sp_level, sort = TRUE)

# Nettoyer
cleanup_connections()
```

## Dépannage

### "Nécessite au moins 2 recensements"

Cette erreur survient quand les parcelles sélectionnées n'ont pas plusieurs enregistrements de recensement :

```{r trouble-census}
# Vérifier si votre parcelle a plusieurs recensements
query_result <- query_plots(
  plot_names = "votre_parcelle",
  show_multiple_census = TRUE,
  extract_individuals = FALSE
)

# Regarder census_features pour voir les recensements disponibles
query_result$census_features
```

### Pas de Mesures Valides

Si les calculs de croissance retournent peu de mesures valides, vérifiez :

1. **Seuil de DHP minimum** : Diminuez `mindbh` si nécessaire
2. **Informations de date** : Assurez-vous que les dates de recensement sont enregistrées dans la base de données
3. **Qualité des mesures** : Examinez les individus exclus dans la sortie

```{r trouble-valid}
# Vérifier les résultats individuels pour les exclusions
growth <- compute_growth(plot_ids = 1)
table(growth$individuals$accepted_growth)
```

## Références

Méthodologie de filtrage de croissance adaptée de :

- CTFS R Package : http://ctfs.si.edu/Public/CTFSRPackage/

Les calculs des taux de mortalité suivent la méthodologie standard de dynamique forestière décrite dans :

- Sheil, D., & May, R. M. (1996). Mortality and recruitment rate evaluations in heterogeneous tropical forests. Journal of Ecology, 84(1), 91-100.
