---
title: "Importer des Données de Parcelles dans la Base de Données"
output: rmarkdown::html_vignette
vignette: >
  %\VignetteIndexEntry{Importer des Données de Parcelles dans la Base de Données}
  %\VignetteEngine{knitr::rmarkdown}
  %\VignetteEncoding{UTF-8}
---

```{r, include = FALSE}
knitr::opts_chunk$set(
  collapse = TRUE,
  comment = "#>",
  eval = FALSE,
  echo = TRUE
)
```

## Aperçu

Cette vignette montre comment importer de nouvelles données de parcelles dans la base de données. Le package propose **deux approches** :

1. **✨ Application Shiny Interactive (Recommandée)** - Interface conviviale avec aperçu visuel et validation guidée
2. **💻 Flux de Travail Programmatique (Avancé)** - Code R pour l'automatisation et les workflows personnalisés

Nous **recommandons fortement l'utilisation de l'application Shiny** pour la plupart des utilisateurs, en particulier lorsque :
- Vous importez des données pour la première fois
- Vous travaillez avec de nouveaux formats de données
- Vous souhaitez une confirmation visuelle avant l'import
- Vous préférez un processus guidé étape par étape

Le flux de travail programmatique est destiné aux utilisateurs avancés qui ont besoin d'automatisation ou d'intégration personnalisée.

## Prérequis

Avant d'importer des données, assurez-vous d'avoir :

1. **Des identifiants de base de données** configurés avec des permissions d'écriture
2. **Des noms taxonomiques standardisés** en utilisant `launch_taxonomic_match_app()` (voir la vignette taxonomic-app)
3. **Les coordonnées et métadonnées de parcelles** au format Excel ou CSV
4. **Les données d'arbres individuels** (si vous importez des mesures d'arbres)

```{r}
library(CafriplotsR)

# Se connecter à la base de données (pour vérification)
con <- call.mydb()
```

---

## Importer avec l'Application Shiny (Recommandé)

L'**Assistant d'Import** fournit une interface visuelle complète pour importer les métadonnées de parcelles avec validation intégrée, aperçu et gestion des erreurs.

### Lancer l'Assistant d'Import

```{r}
# Lancer l'Assistant d'Import
launch_import_wizard()

# Ou spécifier la langue
launch_import_wizard(language = "fr")  # Interface française
```

### Guide Étape par Étape

L'Assistant d'Import vous guide à travers 7 étapes :

#### **Étape 1 : Choisir le Type d'Import**

Sélectionnez ce que vous voulez importer :
- **Métadonnées de Parcelles** - Localisations, dates de recensement, investigateurs
- **Arbres Individuels** - Mesures et traits d'arbres (à venir)

#### **Étape 2 : Télécharger les Données**

- **Téléchargez votre fichier** (Excel `.xlsx` ou CSV)
- **Ou téléchargez un modèle** si vous partez de zéro
- Prévisualisez vos données pour vérifier qu'elles sont bien chargées

**Formats supportés :**
- Fichiers Excel (`.xlsx`, `.xls`)
- Fichiers CSV (délimiteur `,` ou `;`)
- Plusieurs feuilles (vous pouvez sélectionner quelle feuille importer)

#### **Étape 3 : Mapper les Colonnes**

L'assistant mappe automatiquement vos noms de colonnes au schéma de la base de données.

**Colonnes Obligatoires vs Optionnelles :**

En haut de cette étape, vous verrez clairement quelles colonnes sont **obligatoires** vs **recommandées** :

- **📌 Colonnes Obligatoires (Mandatory)** - Surlignées en jaune/or
  - Pour les **Métadonnées de Parcelles** : `plot_name`, `method`, `country`
  - Pour les **Arbres Individuels** : `plot_name`, `idtax_n`, `original_tax_name`
  - Vous **ne pouvez pas continuer** tant que toutes les colonnes obligatoires ne sont pas mappées

- **💡 Colonnes Recommandées (Optionnel)** - Surlignées en bleu
  - Pour les parcelles : `ddlat`, `ddlon`, `date_y`, `locality_name`, etc.
  - Ces colonnes améliorent la qualité des données mais ne sont pas obligatoires
  - Vous pouvez les ignorer si vous n'avez pas ces données

**Mappage Automatique :**

- **✅ Correspondances exactes** - Surlignées en vert
- **🔍 Correspondances floues** - Suggérées avec scores de confiance
- **❓ Colonnes non mappées** - Vous pouvez sélectionner manuellement ou ignorer

**Fonctionnalités intelligentes :**
- Reconnaît les synonymes (ex : `PI` → `principal_investigator`, `dbh` → `stem_diameter`)
- Fournit des descriptions de colonnes au survol
- Permet d'ignorer les colonnes non désirées
- Affiche des exemples de valeurs de vos données pour le contexte
- Mémorise vos choix lors de la navigation arrière

**Validation :**
- L'assistant valide que toutes les colonnes obligatoires sont mappées
- Affiche des messages d'erreur clairs si des colonnes obligatoires manquent
- Empêche de passer à l'étape suivante tant que la validation n'a pas réussi

#### **Étape 4 : Faire Correspondre les Valeurs de Référence**

Pour les colonnes qui référencent des tables de référence (méthode, pays, personnes), l'assistant :

- Affiche les correspondances exactes en vert
- Surligne les valeurs nécessitant une correspondance
- Fournit une correspondance floue interactive avec scores de similarité
- Permet de rechercher et sélectionner les valeurs correctes

**Exemple :**
```
Votre valeur : "Cameroun"
Suggestions :
  ✓ CAMEROON (95% de similarité)
  • CAMEROUN (exact mais pas dans la base)
  • Gabon (20% de similarité)
```

#### **Étape 5 : Valider les Données**

Vérifications complètes de validation :

✅ **Champs requis** - plot_name, method, country
✅ **Types de données** - Les colonnes numériques contiennent des nombres
✅ **Plages de valeurs** - Coordonnées dans des plages valides
✅ **Valeurs de référence** - Toutes les références existent dans la base
✅ **Contraintes d'unicité** - Pas de noms de parcelles en double
✅ **Détection de doublons** - Avertit des ré-imports potentiels

**Détection des Coordonnées UTM :**
Si vos coordonnées sont au format UTM (valeurs > 1000), l'assistant :
- Les détecte automatiquement
- Affiche un message d'erreur spécifique
- Fournit un outil de conversion dans l'étape d'aperçu

#### **Étape 6 : Prévisualiser les Données**

Aperçu visuel de vos données **avant** l'import :

- **Table de données** avec noms de référence enrichis (pas d'IDs)
- **Carte interactive** montrant les localisations des parcelles
  - Zoom automatique sur vos parcelles
  - Regroupement de marqueurs pour beaucoup de parcelles
  - Cliquez sur les marqueurs pour les détails
  - Avertissements pour coordonnées invalides/inhabituelles
- **Outil de conversion UTM** (si coordonnées UTM détectées)
  - Entrée : zone UTM et hémisphère
  - Sortie : Coordonnées WGS84 converties
  - Met à jour la carte en temps réel
- **Options de téléchargement** - Excel ou CSV avec données enrichies

**Fonctionnalités de la Carte :**
- 🗺️ Vérifier visuellement les localisations des parcelles
- ⚠️ Détecter latitude/longitude inversées
- 📍 Vérifier les problèmes de système de coordonnées
- 💡 Conseils utiles si les parcelles ne sont pas où prévu

#### **Étape 7 : Exécuter l'Import**

Dernière étape pour importer dans la base de données :

- Mode **Essai à blanc** pour tester sans modifications
- **Suivi en direct** de la progression pendant l'import
- **Sécurité transactionnelle** - Import tout-ou-rien
- **Code d'accès administrateur** généré pour la sécurité au niveau des lignes
- **Télécharger les résultats** comme script R ou CSV

**Après l'Import :**
L'assistant fournit un **code d'accès administrateur** qui vous donne la permission d'accéder à vos parcelles nouvellement importées. Envoyez ce code à votre administrateur de base de données.

### Exemple de Session Complète

```{r}
# 1. Lancer l'assistant
launch_import_wizard()

# 2. Suivre le processus guidé en 7 étapes :
#    - Choisir "Métadonnées de Parcelles"
#    - Télécharger votre fichier Excel
#    - Réviser le mapping automatique des colonnes
#    - Faire correspondre les valeurs de référence de manière interactive
#    - Valider les données (corriger les erreurs)
#    - Prévisualiser les données et la carte
#    - Exécuter l'import (essayez d'abord l'essai à blanc !)

# 3. Copier le code d'accès admin et l'envoyer à l'admin

# 4. Après que l'admin accorde l'accès, vérifier :
con <- call.mydb()
mes_parcelles <- query_plots(
  plot_name = c("Parcelle-A", "Parcelle-B"),
  exact_match = TRUE,
  con = con
)
```

### Fonctionnalités de l'Assistant d'Import

**Validation et Prévention des Erreurs :**
- ✅ Détection de parcelles en double (méthode + pays + coordonnées)
- ✅ Détection et conversion des coordonnées UTM
- ✅ Aperçu de carte interactive
- ✅ Correspondance de valeurs de référence avec recherche floue
- ✅ Retour de validation en temps réel
- ✅ Détection de lat/lon inversées

**Conception Conviviale :**
- 📊 Aperçu visuel des données
- 🗺️ Cartes interactives
- 🔍 Mapping intelligent des colonnes
- ⚡ Retour instantané
- 💾 Options de téléchargement à chaque étape
- 🌍 Bilingue (Anglais/Français)

**Fonctionnalités de Sécurité :**
- 🔒 Mode essai à blanc
- ↩️ Annulation de transaction en cas d'erreur
- ✅ Validation étape par étape
- 📋 Messages d'erreur complets

---

## Quand Utiliser le Flux de Travail Programmatique

Le flux de travail programmatique est conçu pour les **utilisateurs avancés** qui ont besoin de :

- **Automatisation** - Traitement par lots de plusieurs fichiers
- **Validation personnalisée** - Logique métier supplémentaire
- **Intégration** - Partie d'un pipeline de données plus large
- **Script** - Flux de travail d'import reproductibles
- **Performance** - Import de très grands ensembles de données de manière efficace

**Pour la plupart des utilisateurs, l'application Shiny est recommandée** car elle fournit :
- De meilleurs messages d'erreur
- Confirmation visuelle
- Résolution interactive de problèmes
- Pas de codage requis

---

## Import Programmatique (Utilisateurs Avancés)

<details>
<summary><strong>Cliquer pour développer la documentation du flux programmatique</strong></summary>

Cette section fournit le flux de travail complet en code R pour importer des données de manière programmatique.

### Étape 1 : Importer les Métadonnées de Parcelles

#### 1.1 Préparer les Données de Parcelles

Les données de parcelles doivent inclure les métadonnées essentielles :

```{r}
# Exemple : Préparer les métadonnées de parcelles
plot_metadata <- data.frame(
  plot_name = c("Parcelle-A", "Parcelle-B", "Parcelle-C"),
  country = c("Gabon", "Gabon", "Cameroon"),
  locality_name = c("Lopé NP", "Lopé NP", "Réserve du Dja"),
  ddlat = c(-0.5, -0.52, 3.2),
  ddlon = c(11.5, 11.48, 13.5),
  plot_area = c(1, 1, 0.5),  # hectares
  date_census_1 = as.Date(c("2020-01-15", "2020-02-10", "2019-11-20")),
  team_leader_1 = c("Jean Dupont", "Marie Martin", "Pierre Wilson"),
  principal_investigator_1 = c("Dr. Martin", "Dr. Martin", "Dr. Jones"),
  method = c("1ha-IRD", "1ha-IRD", "0.5ha-custom"),
  subplot_shape = c("square", "square", "rectangle"),
  stringsAsFactors = FALSE
)
```

#### 1.2 Générer un Modèle d'Import (Optionnel)

```{r}
# Générer un modèle avec des exemples
template <- get_plot_metadata_template(
  template_type = "permanent_plot",
  with_examples = TRUE
)

# Exporter vers Excel
export_plot_template(
  file_path = "mon_modele_parcelles.xlsx",
  template_type = "permanent_plot",
  with_examples = TRUE
)

# Voir les colonnes disponibles
print_template_info("permanent_plot")
```

#### 1.3 Mapper les Colonnes de Vos Données

```{r}
# Charger vos données
mes_donnees_parcelles <- readxl::read_excel("mes_parcelles.xlsx")

# Obtenir la configuration d'import
config <- get_import_column_routing(import_type = "plots")

# Mapper les colonnes automatiquement
resultat_mapping <- map_user_columns(
  data = mes_donnees_parcelles,
  config = config,
  similarity_threshold = 0.6,
  interactive = TRUE
)

# Réviser les mappings
print_mapping_summary(resultat_mapping)
```

#### 1.4 Valider les Données

```{r}
# Valider les métadonnées de parcelles
validation <- validate_plot_metadata(
  data = mes_donnees_parcelles,
  column_mappings = resultat_mapping$mappings,
  config = config,
  interactive = TRUE,
  fix_on_fly = TRUE
)

# Voir les résultats
print_validation_results(validation)

# Vérifier la validité
if (!validation$valid) {
  View(validation$errors)
  stop("Corriger les erreurs de validation avant l'import")
}
```

#### 1.5 Essai à Blanc (Aperçu)

```{r}
# Aperçu sans engagement
apercu <- import_plot_metadata(
  data = mes_donnees_parcelles,
  column_mappings = resultat_mapping$mappings,
  validation = validation,
  config = config,
  dry_run = TRUE,
  con = con
)

print_import_result(apercu)
```

#### 1.6 Import Réel

```{r}
# Importer dans la base de données
resultat <- import_plot_metadata(
  data = mes_donnees_parcelles,
  column_mappings = resultat_mapping$mappings,
  validation = validation,
  config = config,
  dry_run = FALSE,
  interactive = TRUE,
  con = con
)

if (resultat$success) {
  cat("✅ Import réussi de", resultat$n_plots, "parcelles !\n")

  # Sauvegarder le code d'accès admin
  writeLines(resultat$admin_code, "demande_acces_admin.R")
}
```

#### 1.7 Accès Sécurité au Niveau des Lignes

Envoyer le code admin généré à votre administrateur de base de données :

```{r}
# L'admin exécute ce code pour accorder l'accès
library(CafriplotsR)
con <- call.mydb()

plot_ids <- DBI::dbGetQuery(con,
  "SELECT id_liste_plots FROM data_liste_plots
   WHERE plot_name IN ('Parcelle-A', 'Parcelle-B', 'Parcelle-C')")$id_liste_plots

define_user_policy(
  con = con,
  user = "votre_nom_utilisateur",
  ids = plot_ids,
  table = "data_liste_plots",
  operations = c("SELECT", "UPDATE"),
  drop_existing = TRUE
)
```

#### 1.8 Vérifier l'Import

```{r}
# Après que l'admin accorde l'accès
parcelles_importees <- query_plots(
  plot_name = c("Parcelle-A", "Parcelle-B", "Parcelle-C"),
  exact_match = TRUE,
  show_multiple_census = TRUE,
  con = con
)

print(parcelles_importees$metadata)
```

---

### Étape 2 : Importer les Données d'Arbres Individuels

Une fois les parcelles créées, importer les mesures d'arbres individuels.

#### 2.1 Structure des Données

**Option A : Table Plate**
```
plot_name | tag | idtax | dbh  | height
----------|-----|-------|------|-------
Parcelle-A| 1   | 123   | 35.2 | 18.5
Parcelle-A| 2   | 456   | 42.1 | 22.0
```

**Option B : Deux Tables**
- **Individus** : plot_name, tag, idtax, species
- **Caractéristiques** : plot_name, tag, dbh, height, wood_density

#### 2.2 Générer un Modèle

```{r}
# Générer le modèle
get_individual_template(output_file = "modele_arbres.xlsx")

# Voir les infos du modèle
print_individual_template_info()
```

#### 2.3 Charger et Mapper les Données

```{r}
# Charger les données
mes_donnees <- readxl::read_excel("mes_arbres.xlsx")

# Mapper les colonnes de manière interactive
donnees_mappees <- map_individual_columns(
  data = mes_donnees,
  interactive = TRUE,
  con = con
)
```

#### 2.4 Valider

```{r}
# Valider
validation <- validate_individual_data(
  individuals_data = donnees_mappees$individuals,
  features_data = donnees_mappees$features,
  method = "1ha-IRD",
  con = con
)

# Vérifier les résultats
print_individual_validation_results(validation)

if (!validation$valid) {
  stop("Corriger les erreurs de validation d'abord !")
}
```

#### 2.5 Importer

```{r}
# Essai à blanc
apercu <- import_individual_data(
  individuals_data = validation$cleaned_data$individuals,
  features_data = validation$cleaned_data$features,
  validation = validation,
  dry_run = TRUE,
  con = con
)

# Import réel
resultat <- import_individual_data(
  individuals_data = validation$cleaned_data$individuals,
  features_data = validation$cleaned_data$features,
  validation = validation,
  dry_run = FALSE,
  con = con
)

if (resultat$success) {
  cat("✓ Importé", resultat$n_individuals, "individus\n")
}
```

#### 2.6 Vérifier

```{r}
# Interroger les données importées
verification <- query_plots(
  plot_name = resultat$plot_names,
  exact_match = TRUE,
  extract_individuals = TRUE,
  con = con
)

head(verification$individuals)
```

---

### Exemple Programmatique Complet

```{r}
library(CafriplotsR)

# 1. Se connecter
con <- call.mydb()

# 2. Charger les données
donnees_brutes <- readxl::read_excel("mes_donnees_terrain.xlsx")

# 3. Vérifier que les parcelles existent
parcelles_existantes <- query_plots(
  plot_name = unique(donnees_brutes$NomParcelle),
  exact_match = TRUE,
  con = con
)

if (nrow(parcelles_existantes) == 0) {
  stop("Importer d'abord les métadonnées de parcelles !")
}

# 4. Mapper les colonnes
donnees_mappees <- map_individual_columns(
  data = donnees_brutes,
  interactive = TRUE,
  con = con
)

# 5. Valider
validation <- validate_individual_data(
  individuals_data = donnees_mappees$individuals,
  features_data = donnees_mappees$features,
  method = "1ha-IRD",
  con = con
)

if (!validation$valid) {
  print_individual_validation_results(validation)
  stop("Corriger les erreurs d'abord !")
}

# 6. Essai à blanc
apercu <- import_individual_data(
  individuals_data = validation$cleaned_data$individuals,
  features_data = validation$cleaned_data$features,
  validation = validation,
  dry_run = TRUE,
  con = con
)

# 7. Importer
resultat <- import_individual_data(
  individuals_data = validation$cleaned_data$individuals,
  features_data = validation$cleaned_data$features,
  validation = validation,
  dry_run = FALSE,
  con = con
)

# 8. Vérifier
if (resultat$success) {
  verification <- query_plots(
    plot_name = resultat$plot_names,
    exact_match = TRUE,
    extract_individuals = TRUE,
    con = con
  )

  cat("✓ Vérifié :", nrow(verification$individuals), "individus\n")
}

# 9. Nettoyage
DBI::dbDisconnect(con)
```

---

### Problèmes Courants et Solutions

**Problème : "Parcelle non trouvée dans la base de données"**
```{r}
# Solution : Importer d'abord les métadonnées de parcelles
query_plots(plot_name = "Parcelle-A", exact_match = TRUE, con = con)
```

**Problème : "ID taxonomique invalide"**
```{r}
# Solution : Utiliser l'app de correspondance taxonomique
launch_taxonomic_match_app(data = mes_donnees, name_column = "species")
```

**Problème : "Tags en double dans la parcelle"**
```{r}
# Solution : Auto-générer les tags
mes_donnees$tag <- NULL  # Supprimer la colonne tag

# Ou corriger manuellement
mes_donnees <- mes_donnees %>%
  group_by(plot_name) %>%
  mutate(tag = row_number()) %>%
  ungroup()
```

**Problème : "Annulation de transaction en cas d'erreur"**
- Vérifier le message d'erreur attentivement
- Toutes les modifications annulées automatiquement
- La base de données reste cohérente

---

### Avancé : Mapping Personnalisé des Colonnes

```{r}
# Définir des synonymes personnalisés pour des imports répétés
synonymes_personnalises <- list(
  tag = c("IDArbre", "Numero_Arbre", "ID_Individuel"),
  stem_diameter = c("DBH", "Diametre", "dbh_cm"),
  tree_height = c("Hauteur", "H", "hauteur_m")
)

# Mapper avec synonymes personnalisés (non-interactif)
donnees_mappees <- map_individual_columns(
  data = mes_donnees,
  interactive = FALSE,
  use_synonyms = TRUE,
  custom_synonyms = synonymes_personnalises,
  con = con
)
```

---

### Bonnes Pratiques

1. ✅ **Toujours valider d'abord** - Détecter les erreurs tôt
2. ✅ **Utiliser l'essai à blanc** - Aperçu avant engagement
3. ✅ **Standardiser la taxonomie** - Faire correspondre les noms avant l'import
4. ✅ **Importer d'abord les parcelles** - Métadonnées avant individus
5. ✅ **Utiliser les transactions** - Annulation automatique en cas d'erreur
6. ✅ **Conserver des sauvegardes** - Sauvegardes régulières de la base
7. ✅ **Documenter les changements** - Suivre ce qui a été importé
8. ✅ **Vérifier les permissions** - Assurer l'accès en écriture

</details>

---

## Résumé

### Flux de Travail Recommandé (Application Shiny)

1. ✨ **Lancer l'Assistant d'Import** - `launch_import_wizard()`
2. 📤 **Télécharger vos données** - Excel ou CSV
3. 🔗 **Mapper les colonnes** - Automatique avec correspondance floue
4. 🔍 **Faire correspondre les références** - Correspondance interactive des valeurs
5. ✅ **Valider** - Vérifications complètes + détection de doublons
6. 🗺️ **Prévisualiser** - Confirmation visuelle avec carte
7. 💾 **Importer** - Exécuter avec sécurité transactionnelle

### Flux Avancé (Programmatique)

Pour l'automatisation et les flux personnalisés :
- `map_user_columns()` - Mapping de colonnes
- `validate_plot_metadata()` - Validation des données
- `import_plot_metadata()` - Import de parcelles
- `map_individual_columns()` - Mapping des données d'arbres
- `validate_individual_data()` - Validation des arbres
- `import_individual_data()` - Import d'arbres

---

## Ressources Additionnelles

- **Correspondance taxonomique** : `vignette("taxonomic-app")`
- **Interrogation des données** : `vignette("using-query-plots")`
- **Fonctions de modèles** : `?get_plot_metadata_template`, `?get_individual_template`
- **Validation** : `?validate_plot_metadata`, `?validate_individual_data`
- **Assistant d'Import** : `?launch_import_wizard`
