---
title: "Importer des Données de Parcelles dans la Base de Données"
output: rmarkdown::html_vignette
vignette: >
  %\VignetteIndexEntry{Importer des Données de Parcelles dans la Base de Données}
  %\VignetteEngine{knitr::rmarkdown}
  %\VignetteEncoding{UTF-8}
---

```{r, include = FALSE}
knitr::opts_chunk$set(
  collapse = TRUE,
  comment = "#>",
  eval = FALSE,
  echo = TRUE
)
```

## Aperçu

Cette vignette présente le flux de travail complet pour importer de nouvelles données de parcelles dans la base de données. Le processus comprend deux étapes principales :

1. **Importer les métadonnées de parcelles** - Ajouter les informations de parcelles (localisation, taille, dates de recensement, etc.)
2. **Importer les données d'arbres individuels** - Ajouter les mesures d'arbres et les traits pour les individus dans ces parcelles

Les deux flux de travail utilisent des **imports basés sur les transactions** avec annulation automatique en cas d'erreur, assurant l'intégrité des données.

## Prérequis

Avant d'importer des données, assurez-vous d'avoir :

1. **Des identifiants de base de données** configurés avec des permissions d'écriture
2. **Des noms taxonomiques standardisés** en utilisant `launch_taxonomic_match_app()` (voir la vignette taxonomic-app)
3. **Les coordonnées et métadonnées de parcelles** prêtes
4. **Les données d'arbres individuels** au format Excel ou CSV

```{r}
library(CafriplotsR)
library(dplyr)

# Se connecter à la base de données
con <- call.mydb()
```

---

## Étape 1 : Importer les Métadonnées de Parcelles

Avant d'importer les arbres individuels, vous devez d'abord créer les parcelles dans la base de données.

### 1.1 Préparer les Données de Parcelles

Les données de parcelles doivent inclure les métadonnées essentielles :

```{r}
# Exemple : Préparer les métadonnées de parcelles
plot_metadata <- data.frame(
  plot_name = c("Parcelle-A", "Parcelle-B", "Parcelle-C"),
  country = c("Gabon", "Gabon", "Cameroon"),
  locality_name = c("Lopé NP", "Lopé NP", "Réserve du Dja"),
  ddlat = c(-0.5, -0.52, 3.2),
  ddlon = c(11.5, 11.48, 13.5),
  plot_area = c(1, 1, 0.5),  # hectares
  date_census_1 = as.Date(c("2020-01-15", "2020-02-10", "2019-11-20")),
  team_leader_1 = c("Jean Dupont", "Marie Martin", "Pierre Wilson"),
  principal_investigator_1 = c("Dr. Martin", "Dr. Martin", "Dr. Jones"),
  method = c("1ha-IRD", "1ha-IRD", "0.5ha-custom"),
  subplot_shape = c("square", "square", "rectangle"),
  stringsAsFactors = FALSE
)
```

### 1.2 Importer les Parcelles avec le Modèle

Le package fournit des fonctions pour importer les métadonnées de parcelles avec validation :

```{r}
# Importer les métadonnées de parcelles
# (Note : la fonction exacte dépend de l'infrastructure d'import de parcelles existante)
# Utilisez la fonction appropriée du package pour importer les parcelles

# Exemple de flux de travail :
# 1. Préparer les données au format du modèle Excel
# 2. Utiliser la fonction d'import de parcelles (consultez la documentation du package)
# 3. Vérifier que les parcelles ont été créées

# Vérifier que les parcelles existent
imported_plots <- query_plots(
  plot_name = c("Parcelle-A", "Parcelle-B", "Parcelle-C"),
  exact_match = TRUE,
  con = con
)

print(imported_plots)
```

**Important** : Assurez-vous que toutes les parcelles sont importées avec succès avant de procéder à l'import des données individuelles.

---

## Étape 2 : Importer les Données d'Arbres Individuels

Une fois que les parcelles existent dans la base de données, vous pouvez importer les mesures et traits d'arbres individuels.

### 2.1 Comprendre la Structure des Données

Les données individuelles peuvent être organisées de deux manières :

#### Option A : Table Plate (Toutes les Données dans une Feuille)

```
plot_name   | tag | species      | idtax | dbh  | height | wood_density
------------|-----|--------------|-------|------|--------|-------------
Parcelle-A  | 1   | Sp1          | 123   | 35.2 | 18.5   | 0.65
Parcelle-A  | 2   | Sp2          | 456   | 42.1 | 22.0   | 0.58
```

#### Option B : Structure à Deux Tables (Individus + Caractéristiques)

**Feuille Individus** (identification de base des arbres) :
```
plot_name   | tag | species | idtax | herbarium_code
------------|-----|---------|-------|---------------
Parcelle-A  | 1   | Sp1     | 123   | IRD001
Parcelle-A  | 2   | Sp2     | 456   | IRD002
```

**Feuille Caractéristiques** (mesures et traits) :
```
plot_name   | tag | dbh  | height | wood_density | census_date
------------|-----|------|--------|--------------|------------
Parcelle-A  | 1   | 35.2 | 18.5   | 0.65         | 2020-01-15
Parcelle-A  | 2   | 42.1 | 22.0   | 0.58         | 2020-01-15
```

### 2.2 Générer un Modèle d'Import

Commencez par générer un modèle pour comprendre les colonnes requises :

```{r}
# Générer un modèle avec guide
get_individual_template(output_file = "mon_modele_individuel.xlsx")

# Ceci crée un fichier Excel avec :
# - Feuille Individuals avec les colonnes requises
# - Feuille Features pour les mesures de traits
# - Feuille Notes avec un guide détaillé

# Voir les informations du modèle
print_individual_template_info()
```

**Structure du Modèle** :

- **Colonnes requises** : `plot_name`, `idtax_n` (ID taxonomique)
- **Colonnes recommandées** : `tag` (identifiant d'arbre), `original_tax_name`
- **Colonnes optionnelles** : `herbarium_nbe_type`, `herbarium_nbe_char`, `multi_tiges_id`
- **Caractéristiques** : Tout trait de `traits_list()` (ex. `stem_diameter`, `tree_height`, `wood_density`)

### 2.3 Préparer Vos Données

Charger vos données d'inventaire d'arbres :

```{r}
# Option 1 : Charger depuis Excel (table plate)
my_data <- readxl::read_excel("mon_inventaire_arbres.xlsx")

# Option 2 : Charger depuis Excel (structure à deux tables)
individuals_raw <- readxl::read_excel("mon_inventaire_arbres.xlsx", sheet = "Individuals")
features_raw <- readxl::read_excel("mon_inventaire_arbres.xlsx", sheet = "Features")

# Option 3 : Charger depuis CSV
my_data <- read.csv("mon_inventaire_arbres.csv")
```

### 2.4 Correspondance des Colonnes

Faire correspondre vos colonnes de données au schéma de la base de données en utilisant le mappeur interactif :

```{r}
# MODE INTERACTIF (recommandé pour les nouveaux utilisateurs)
mapped <- map_individual_columns(
  data = my_data,
  interactive = TRUE,
  con = con
)

# MODE NON-INTERACTIF (avec synonymes pour un mapping plus rapide)
mapped <- map_individual_columns(
  data = my_data,
  interactive = FALSE,
  use_synonyms = TRUE,
  con = con
)

# Pour une structure à deux tables
mapped <- map_individual_columns(
  individuals = individuals_raw,
  features = features_raw,
  interactive = TRUE,
  con = con
)
```

**Processus de Correspondance des Colonnes** :

1. **Correspondance automatique** : La fonction fait correspondre approximativement vos noms de colonnes aux colonnes de la base de données
2. **Classification des caractéristiques** : On vous demandera de classifier les colonnes non mappées :
   - **OUI** - C'est un trait/caractéristique (ex. DHP, hauteur, surface foliaire)
   - **NON** - C'est une donnée d'identification (ex. nom de parcelle, numéro d'arbre, espèce)
   - **PASSER** - Ignorer cette colonne
3. **Sélection manuelle** : Choisir parmi les correspondances suggérées ou passer des colonnes
4. **Résumé** : Revoir la correspondance avant de continuer

**Exemple de Session Interactive** :
```
Colonne : 'TreeID'
Est-ce une caractéristique/mesure de trait ? (OUI/NON/PASSER) : NON
Sélectionnez la meilleure correspondance pour 'TreeID' :
  1. tag (Identifiant d'arbre individuel)
  2. id_n (ID de base de données)
  3. herbarium_nbe_char (Code d'herbier)
  [0 pour passer]
Votre choix : 1
✓ Mappé TreeID → tag
```

**Résultat** :
```{r}
# Structure des données mappées
str(mapped)
# $individuals - Données de base des arbres avec noms de colonnes standardisés
# $features - Mesures de traits (si des caractéristiques étaient présentes)
# $mapping - Enregistrement des correspondances de noms de colonnes
```

### 2.5 Validation

Validez vos données avant l'import pour détecter les erreurs tôt :

```{r}
# Valider les données mappées
validation <- validate_individual_data(
  individuals_data = mapped$individuals,
  features_data = mapped$features,
  method = "1ha-IRD",  # Votre méthode de parcelle
  con = con
)

# Voir les résultats de validation
print_individual_validation_results(validation)
```

**Contrôles de Validation** :

1. ✓ **Colonnes requises présentes** (`plot_name`, `idtax_n`)
2. ✓ **Existence des parcelles** - Toutes les parcelles existent dans la base de données
3. ✓ **Validation taxonomique** - Toutes les valeurs `idtax_n` sont valides
4. ✓ **Unicité des tags** - Pas de tags en double dans les parcelles
5. ✓ **Conflits de tags** - Pas de conflits avec les tags existants dans la base de données
6. ✓ **Validité des valeurs de traits** - Les traits numériques sont numériques, les valeurs catégorielles sont valides
7. ✓ **Liaison des caractéristiques** - Les caractéristiques se lient correctement aux individus

**Sortie de Validation** :
```
═══ RÉSUMÉ DE VALIDATION ═══
Statut : ✓ VALIDE (Prêt à importer)

Résumé des Données :
  • 11 158 individus répartis sur 32 parcelles
  • 4 523 enregistrements de caractéristiques
  • 0 erreurs critiques
  • 2 avertissements

Avertissements :
  ⚠ Colonne optionnelle manquante : herbarium_nbe_char
  ⚠ 15 individus sans mesures de tree_height
```

**Si la validation échoue** :
```{r}
if (!validation$valid) {
  # Voir les erreurs détaillées
  print_individual_validation_results(validation)

  # Corriger les problèmes dans vos données sources et re-mapper
  # Problèmes courants :
  # - Noms de parcelles ne correspondant pas à la base de données (utilisez exact_match dans query_plots)
  # - IDs taxonomiques invalides (relancer la correspondance taxonomique)
  # - Tags en double (vérifier vos données sources)

  stop("Corrigez les erreurs de validation avant d'importer")
}
```

### 2.6 Essai à Blanc (Prévisualisation de l'Import)

Toujours prévisualiser l'import avant de valider dans la base de données :

```{r}
# ESSAI À BLANC - Prévisualiser sans valider
preview <- import_individual_data(
  individuals_data = validation$cleaned_data$individuals,
  features_data = validation$cleaned_data$features,
  validation = validation,
  method = "1ha-IRD",
  dry_run = TRUE,
  con = con
)

# Revoir ce qui serait importé
print(preview)
```

**Sortie de l'Essai à Blanc** :
```
═══ Essai à Blanc : Prévisualisation Import (Aucun Changement Ne Sera Fait) ═══
ℹ Individus à importer : 11 158
ℹ Enregistrements de caractéristiques à importer : 4 523
ℹ Import en tant qu'utilisateur : votre_utilisateur

─── Étape 1 : Liaison des individus aux parcelles ───
✓ 11 158 individus liés à 32 parcelles

─── Étape 2 : Préparation des données individuelles ───
✓ 11 158 enregistrements individuels préparés
ℹ Colonnes : id_table_liste_plots_n, tag, idtax_n, original_tax_name

─── Étape 3 : Prévisualisation - Insertion dans data_individuals ───
Aperçu des données (3 premières lignes) :
  id_table_liste_plots_n tag idtax_n original_tax_name
1                    145   1    1234      Sp1
2                    145   2    5678      Sp2
3                    145   3    9012      Sp3

─── Étape 4 : Prévisualisation des caractéristiques individuelles ───
ℹ Insertion de 4 523 enregistrements de caractéristiques
Aperçu des caractéristiques (3 premières lignes) :
  id_data_individuals traitid traitvalue
1                   1       5       35.2
2                   1       8       18.5
3                   2       5       42.1

✓ Essai à blanc terminé - aucun changement effectué
ℹ Exécutez avec dry_run = FALSE pour importer réellement
```

### 2.7 Import Réel

Si l'essai à blanc semble correct, procédez à l'import réel :

```{r}
# IMPORT RÉEL avec support de transaction
result <- import_individual_data(
  individuals_data = validation$cleaned_data$individuals,
  features_data = validation$cleaned_data$features,
  validation = validation,
  method = "1ha-IRD",
  dry_run = FALSE,
  ask_confirmation = TRUE,  # Demander confirmation
  con = con
)

# Vérifier le résultat
if (result$success) {
  cat("✓ Import réussi :\n")
  cat("  -", result$n_individuals, "individus\n")
  cat("  -", result$n_features, "enregistrements de caractéristiques\n")
  cat("  - Parcelles affectées :", paste(result$plot_names, collapse = ", "), "\n")
} else {
  cat("✗ Import échoué :", result$message, "\n")
}
```

**Processus d'Import** :

1. **Confirmation utilisateur** - On vous demandera de confirmer avant de continuer
2. **Transaction démarrée** - Import tout-ou-rien commence
3. **Liaison aux parcelles** - Les individus sont liés aux IDs de parcelles
4. **Insertion des individus** - Données de base insérées dans `data_individuals`
5. **Insertion des caractéristiques** - Traits insérés dans `data_traits_measures`
6. **Transaction validée** - Les changements sont sauvegardés
7. **Annulation automatique** - Si une erreur survient, tous les changements sont annulés

**Sortie d'Import** :
```
═══ Import des Données Individuelles ═══
ℹ Individus à importer : 11 158
ℹ Enregistrements de caractéristiques à importer : 4 523
ℹ Import en tant qu'utilisateur : votre_utilisateur

Procéder à l'import ? (oui/non) : oui

ℹ Transaction démarrée
✓ 11 158 individus liés à 32 parcelles
✓ 11 158 enregistrements individuels préparés
✓ 11 158 individus insérés
✓ 4 523 enregistrements de caractéristiques insérés
✓ Transaction validée avec succès

═══════════════════════════════════════
✓ Import terminé avec succès !

ℹ 11 158 individus importés
ℹ 4 523 enregistrements de caractéristiques importés
ℹ Parcelles affectées : Parcelle-A, Parcelle-B, Parcelle-C, ...
═══════════════════════════════════════
```

### 2.8 Vérifier l'Import

Après l'import, vérifiez que les données ont été correctement ajoutées :

```{r}
# Interroger les données importées
imported_data <- query_plots(
  plot_name = c("Parcelle-A", "Parcelle-B", "Parcelle-C"),
  exact_match = TRUE,
  extract_individuals = TRUE,
  output_style = "permanent_plot",
  con = con
)

# Vérifier les individus
head(imported_data$individuals)

# Vérifier les métadonnées
imported_data$metadata

# Vérifier les comptages
cat("Individus importés par parcelle :\n")
table(imported_data$individuals$plot_name)
```

---

## Exemple de Flux de Travail Complet

Voici un exemple complet de bout en bout :

```{r}
library(CafriplotsR)

# 1. Se connecter
con <- call.mydb()

# 2. Charger les données brutes
raw_data <- readxl::read_excel("mes_donnees_terrain.xlsx")

# 3. S'assurer que les parcelles existent (importer les métadonnées de parcelles d'abord si nécessaire)
existing_plots <- query_plots(
  plot_name = unique(raw_data$PlotName),
  exact_match = TRUE,
  con = con
)

if (nrow(existing_plots) == 0) {
  stop("Parcelles non trouvées ! Importez d'abord les métadonnées de parcelles.")
}

# 4. Mapper les colonnes
mapped <- map_individual_columns(
  data = raw_data,
  interactive = TRUE,
  con = con
)

# 5. Valider
validation <- validate_individual_data(
  individuals_data = mapped$individuals,
  features_data = mapped$features,
  method = "1ha-IRD",
  con = con
)

# 6. Vérifier la validation
if (!validation$valid) {
  print_individual_validation_results(validation)
  stop("Corrigez d'abord les erreurs de validation !")
}

# 7. Essai à blanc
preview <- import_individual_data(
  individuals_data = validation$cleaned_data$individuals,
  features_data = validation$cleaned_data$features,
  validation = validation,
  dry_run = TRUE,
  con = con
)

# 8. Import réel
result <- import_individual_data(
  individuals_data = validation$cleaned_data$individuals,
  features_data = validation$cleaned_data$features,
  validation = validation,
  dry_run = FALSE,
  con = con
)

# 9. Vérifier
if (result$success) {
  cat("✓ Import réussi !\n")

  # Interroger les données importées
  verification <- query_plots(
    plot_name = result$plot_names,
    exact_match = TRUE,
    extract_individuals = TRUE,
    con = con
  )

  cat("Vérifié :", nrow(verification$individuals), "individus importés\n")
} else {
  cat("✗ Import échoué :", result$message, "\n")
}

# 10. Nettoyage
DBI::dbDisconnect(con)
```

---

## Problèmes Courants et Solutions

### Problème : "Parcelle non trouvée dans la base de données"

**Solution** : Importez d'abord les métadonnées de parcelles avant d'importer les individus.

```{r}
# Vérifier si les parcelles existent
query_plots(plot_name = "Parcelle-A", exact_match = TRUE, con = con)

# Si non trouvée, importez d'abord les métadonnées de parcelles
```

### Problème : "ID taxonomique invalide"

**Solution** : Standardisez les noms taxonomiques en utilisant l'application de correspondance taxonomique.

```{r}
# Lancer l'application de correspondance taxonomique
launch_taxonomic_match_app(data = my_data, name_column = "species")

# Ou utiliser la correspondance programmatique
matched <- match_taxonomic_names(my_data, name_column = "species", con_taxa = con_taxa)
```

### Problème : "Tags en double dans la parcelle"

**Solution** : Assurez-vous que les tags sont uniques dans chaque parcelle, ou laissez la fonction générer automatiquement les tags.

```{r}
# Supprimer la colonne tag pour générer automatiquement des tags séquentiels
my_data$tag <- NULL

# Ou corriger manuellement les doublons
my_data <- my_data %>%
  group_by(plot_name) %>%
  mutate(tag = row_number()) %>%
  ungroup()
```

### Problème : "Correspondance de colonnes peu claire"

**Solution** : Utilisez le mode interactif et lisez attentivement les invites. Lors de la classification des colonnes :
- **Caractéristiques** = mesures/traits (DHP, hauteur, densité)
- **Individus** = identification (parcelle, tag, espèce)

### Problème : "Annulation de transaction sur erreur"

**Solution** : Vérifiez attentivement le message d'erreur. Causes courantes :
- Colonnes requises manquantes
- Références de clés étrangères invalides
- Incompatibilités de types de données

Tous les changements sont automatiquement annulés en cas d'erreur, donc votre base de données reste cohérente.

---

## Bonnes Pratiques

1. **Toujours valider d'abord** - Utilisez `validate_individual_data()` avant d'importer
2. **Utiliser l'essai à blanc** - Prévisualisez avec `dry_run = TRUE` avant l'import réel
3. **Standardiser la taxonomie** - Faites correspondre les noms taxonomiques avant d'importer les individus
4. **Importer les parcelles d'abord** - Assurez-vous que les métadonnées de parcelles existent avant d'ajouter les individus
5. **Utiliser les transactions** - Les fonctions d'import utilisent les transactions pour la sécurité
6. **Garder des sauvegardes** - Maintenez des sauvegardes de votre base de données
7. **Documenter les changements** - Gardez une trace de quelles données ont été importées et quand
8. **Vérifier les permissions** - Assurez-vous d'avoir les permissions d'écriture sur la base de données

---

## Avancé : Correspondance Programmatique des Colonnes

Pour des imports répétés avec des formats de données cohérents, vous pouvez utiliser des synonymes pour automatiser la correspondance :

```{r}
# Définir des synonymes personnalisés
custom_synonyms <- list(
  tag = c("TreeID", "Tree_Number", "Individual_ID"),
  stem_diameter = c("DBH", "Diameter", "dbh_cm"),
  tree_height = c("Height", "H", "height_m")
)

# Mapper avec des synonymes personnalisés
mapped <- map_individual_columns(
  data = my_data,
  interactive = FALSE,
  use_synonyms = TRUE,
  custom_synonyms = custom_synonyms,
  con = con
)
```

---

## Ressources Supplémentaires

- **Correspondance taxonomique** : Voir `vignette("taxonomic-app-fr")`
- **Interrogation des données** : Voir `vignette("using-query-plots-fr")`
- **Fonctions de modèles** : `?get_individual_template`, `?print_individual_template_info`
- **Fonctions de validation** : `?validate_individual_data`, `?print_individual_validation_results`
- **Fonctions d'import** : `?import_individual_data`
- **Correspondance de colonnes** : `?map_individual_columns`

---

## Résumé

Le flux de travail complet pour importer des données de parcelles :

1. ✅ **Importer les métadonnées de parcelles** (localisation, dates de recensement, etc.)
2. ✅ **Standardiser la taxonomie** en utilisant `launch_taxonomic_match_app()`
3. ✅ **Mapper les colonnes** en utilisant `map_individual_columns()`
4. ✅ **Valider les données** en utilisant `validate_individual_data()`
5. ✅ **Prévisualiser l'import** avec `dry_run = TRUE`
6. ✅ **Importer les données** avec `dry_run = FALSE`
7. ✅ **Vérifier l'import** en utilisant `query_plots()`

Tous les imports utilisent une **sécurité basée sur les transactions** avec annulation automatique en cas d'erreur, assurant que votre base de données reste cohérente même si quelque chose se passe mal.
