---
title: "Importer des Données de Parcelles dans la Base de Données"
output: rmarkdown::html_vignette
vignette: >
  %\VignetteIndexEntry{Importer des Données de Parcelles dans la Base de Données}
  %\VignetteEngine{knitr::rmarkdown}
  %\VignetteEncoding{UTF-8}
---

```{r, include = FALSE}
knitr::opts_chunk$set(
  collapse = TRUE,
  comment = "#>",
  eval = FALSE,
  echo = TRUE
)
```

## Aperçu

Cette vignette présente le flux de travail complet pour importer de nouvelles données de parcelles dans la base de données. Le processus comprend deux étapes principales :

1. **Importer les métadonnées de parcelles** - Ajouter les informations de parcelles (localisation, taille, dates de recensement, etc.)
2. **Importer les données d'arbres individuels** - Ajouter les mesures d'arbres et les traits pour les individus dans ces parcelles

Les deux flux de travail utilisent des **imports basés sur les transactions** avec annulation automatique en cas d'erreur, assurant l'intégrité des données.

## Prérequis

Avant d'importer des données, assurez-vous d'avoir :

1. **Des identifiants de base de données** configurés avec des permissions d'écriture
2. **Des noms taxonomiques standardisés** en utilisant `launch_taxonomic_match_app()` (voir la vignette taxonomic-app)
3. **Les coordonnées et métadonnées de parcelles** prêtes
4. **Les données d'arbres individuels** au format Excel ou CSV

```{r}
library(CafriplotsR)
library(dplyr)

# Se connecter à la base de données
con <- call.mydb()
```

---

## Étape 1 : Importer les Métadonnées de Parcelles

Avant d'importer les arbres individuels, vous devez d'abord créer les parcelles dans la base de données.

### 1.1 Préparer les Données de Parcelles

Les données de parcelles doivent inclure les métadonnées essentielles :

```{r}
# Exemple : Préparer les métadonnées de parcelles
plot_metadata <- data.frame(
  plot_name = c("Parcelle-A", "Parcelle-B", "Parcelle-C"),
  country = c("Gabon", "Gabon", "Cameroon"),
  locality_name = c("Lopé NP", "Lopé NP", "Réserve du Dja"),
  ddlat = c(-0.5, -0.52, 3.2),
  ddlon = c(11.5, 11.48, 13.5),
  plot_area = c(1, 1, 0.5),  # hectares
  date_census_1 = as.Date(c("2020-01-15", "2020-02-10", "2019-11-20")),
  team_leader_1 = c("Jean Dupont", "Marie Martin", "Pierre Wilson"),
  principal_investigator_1 = c("Dr. Martin", "Dr. Martin", "Dr. Jones"),
  method = c("1ha-IRD", "1ha-IRD", "0.5ha-custom"),
  subplot_shape = c("square", "square", "rectangle"),
  stringsAsFactors = FALSE
)
```

### 1.2 Générer un Modèle d'Import (Optionnel)

Si vous partez de zéro, générez un modèle pour comprendre les champs requis :

```{r}
# Générer un modèle avec des exemples
template <- get_plot_metadata_template(
  template_type = "permanent_plot",  # ou "transect", "minimal", "full"
  with_examples = TRUE
)

# Visualiser la structure du modèle
View(template)

# Exporter vers Excel pour remplissage
export_plot_template(
  file_path = "mon_modele_parcelles.xlsx",
  template_type = "permanent_plot",
  with_examples = TRUE
)

# Voir quelles colonnes sont disponibles
print_template_info("permanent_plot")
```

**Le modèle inclut** :
- **Requis** : `plot_name`, `method`, `country`
- **Localisation** : `ddlat`, `ddlon`, `elevation`, `locality_name`
- **Dates** : `date_y`, `date_m`, `date_d`
- **Personnes** : `team_leader`, `principal_investigator`, `data_manager`
- **Optionnel** : Caractéristiques de parcelles et autres attributs de sous-parcelles

### 1.3 Mapper les Colonnes de Vos Données

Mapper les colonnes de vos données au schéma de la base de données :

```{r}
# Charger vos données (depuis Excel, CSV, etc.)
mes_donnees_parcelles <- readxl::read_excel("mes_parcelles.xlsx")
# ou
mes_donnees_parcelles <- read.csv("mes_parcelles.csv")

# Obtenir la configuration d'import
config <- get_import_column_routing(import_type = "plots")

# Mapper les colonnes automatiquement (avec correspondance floue)
resultat_mapping <- map_user_columns(
  data = mes_donnees_parcelles,
  config = config,
  similarity_threshold = 0.6,
  interactive = TRUE  # Mettre FALSE pour mode non-interactif
)

# Examiner les mappages
print_mapping_summary(resultat_mapping)
```

**Fonctionnalités du Mapping de Colonnes** :
- ✅ Correspondance exacte automatique
- ✅ Reconnaissance de synonymes (ex : `PI` → `principal_investigator`)
- ✅ Correspondance floue pour les fautes de frappe
- ✅ Sélection interactive pour les mappages peu clairs

### 1.4 Valider les Données

Valider vos données avant l'import :

```{r}
# Valider les métadonnées de parcelles
validation <- validate_plot_metadata(
  data = mes_donnees_parcelles,
  column_mappings = resultat_mapping$mappings,
  config = config,
  interactive = TRUE,  # Permettre la correction interactive
  fix_on_fly = TRUE    # Corriger les problèmes pendant la validation
)

# Visualiser les résultats de validation
print_validation_results(validation)

# Vérifier si valide
if (!validation$valid) {
  cat("❌ Validation échouée ! Corrigez les erreurs avant d'importer.\n")
  # Voir les erreurs détaillées
  View(validation$errors)
  stop("La validation des données a échoué")
}
```

**Vérifications de Validation** :
1. ✅ Champs requis présents (`plot_name`, `method`, `country`)
2. ✅ Valeurs de recherche valides (method, country)
3. ✅ Types de colonnes corrects (numérique, caractère)
4. ✅ Plages de valeurs valides (coordonnées, dates)
5. ✅ Contraintes d'unicité (pas de noms de parcelles dupliqués)

**Correction Interactive** : La fonction de validation peut corriger automatiquement les erreurs de recherche en utilisant la correspondance floue si `interactive = TRUE`.

### 1.5 Essai à Blanc (Aperçu de l'Import)

Toujours prévisualiser avant de valider :

```{r}
# ESSAI À BLANC - prévisualiser sans valider
apercu <- import_plot_metadata(
  data = mes_donnees_parcelles,
  column_mappings = resultat_mapping$mappings,
  validation = validation,
  config = config,
  dry_run = TRUE,  # IMPORTANT : Prévisualiser d'abord !
  con = con
)

# Examiner ce qui serait importé
print_import_result(apercu)
```

**Sortie de l'Essai à Blanc** :
```
═══ Essai à Blanc : Aperçu de l'Import (Aucune Modification Ne Sera Effectuée) ═══
ℹ Parcelles à importer : 3
ℹ Import en tant qu'utilisateur : votre_nom_utilisateur

─── Étape 1 : Liaison des méthodes ───
✓ Lierait 2 méthodes uniques

─── Étape 2 : Liaison des pays ───
✓ Lierait 2 pays uniques

─── Étape 3 : Traitement des attributs de sous-parcelles ───
✓ Trouvé 4 colonne(s) d'attributs de sous-parcelles : team_leader, principal_investigator, ...

─── Étape 4 : Préparation des données de parcelles ───
✓ Préparé 3 lignes avec 15 colonnes

─── Étape 5 : Aperçu - Insérerait Dans data_liste_plots ───
Aperçu des données (3 premières lignes) :
  plot_name     method  id_method id_country ddlat  ddlon
1 Parcelle-A    1ha-IRD    1          2      -0.50  11.50
2 Parcelle-B    1ha-IRD    1          2      -0.52  11.48
3 Parcelle-C    0.5ha       5          1       3.20  13.50

─── Étape 6 : Aperçu des attributs de sous-parcelles ───
ℹ Insérerait 3 enregistrements team_leader (personnes)
ℹ Insérerait 3 enregistrements principal_investigator (personnes)

✓ Essai à blanc terminé - aucune modification effectuée
```

### 1.6 Import Réel

Si l'essai à blanc semble bon, procédez à l'import réel :

```{r}
# IMPORT RÉEL
resultat <- import_plot_metadata(
  data = mes_donnees_parcelles,
  column_mappings = resultat_mapping$mappings,
  validation = validation,
  config = config,
  dry_run = FALSE,  # Importer réellement
  interactive = TRUE,
  con = con
)

# Vérifier le résultat
if (resultat$success) {
  cat("✅ Importé avec succès", resultat$n_plots, "parcelles !\n")
  cat("Noms de parcelles :", paste(resultat$plot_names, collapse = ", "), "\n")
} else {
  cat("❌ L'import a échoué :", resultat$message, "\n")
}
```

**Processus d'Import** :
1. Transaction démarrée (tout ou rien)
2. Méthodes liées à la table `methodslist`
3. Pays liés à la table `table_countries`
4. Personnes liées à la table `table_colnam` (correspondance interactive)
5. Données de parcelles insérées dans `data_liste_plots`
6. Attributs de sous-parcelles insérés dans `data_liste_sub_plots`
7. Transaction validée (ou annulée en cas d'erreur)

### 1.7 Sécurité au Niveau des Lignes (RLS) - Important !

**Après l'import, vous n'aurez peut-être pas encore accès à vos parcelles !**

La fonction génère un code d'accès administrateur :

```{r}
# Le code admin est retourné dans le résultat
cat(resultat$admin_code)

# Ou sauvegarder dans un fichier pour l'envoyer à l'admin
writeLines(resultat$admin_code, "demande_acces_admin.R")
```

**Envoyez ce code à votre administrateur de base de données** pour vous accorder l'accès :

```r
# ══════════════════════════════════════════════════════════════════════
# SÉCURITÉ AU NIVEAU DES LIGNES : Accorder l'Accès à l'Utilisateur
# ══════════════════════════════════════════════════════════════════════
# Utilisateur : votre_nom_utilisateur
# Parcelles : Parcelle-A, Parcelle-B, Parcelle-C

library(CafriplotsR)
con <- call.mydb()  # Identifiants admin

# Obtenir les IDs de parcelles
plot_ids <- DBI::dbGetQuery(con,
  "SELECT id_liste_plots FROM data_liste_plots
   WHERE plot_name IN ('Parcelle-A', 'Parcelle-B', 'Parcelle-C')")$id_liste_plots

# Accorder l'accès
define_user_policy(
  con = con,
  user = "votre_nom_utilisateur",
  ids = plot_ids,
  table = "data_liste_plots",
  operations = c("SELECT", "UPDATE"),
  drop_existing = TRUE
)
```

### 1.8 Vérifier l'Import

Après que l'admin a accordé l'accès, vérifier que les parcelles ont été créées :

```{r}
# Interroger les parcelles importées
parcelles_importees <- query_plots(
  plot_name = c("Parcelle-A", "Parcelle-B", "Parcelle-C"),
  exact_match = TRUE,
  show_multiple_census = TRUE,
  con = con
)

# Vérifier les métadonnées
print(parcelles_importees$metadata)

# Vérifier les attributs de recensement
if (!is.null(parcelles_importees$census_features)) {
  print(parcelles_importees$census_features)
}
```

**Important** : Assurez-vous que toutes les parcelles sont importées avec succès avant de procéder à l'import des données individuelles.

---

## Étape 2 : Importer les Données d'Arbres Individuels

Une fois que les parcelles existent dans la base de données, vous pouvez importer les mesures et traits d'arbres individuels.

### 2.1 Comprendre la Structure des Données

Les données individuelles peuvent être organisées de deux manières :

#### Option A : Table Plate (Toutes les Données dans une Feuille)

```
plot_name   | tag | species      | idtax | dbh  | height | wood_density
------------|-----|--------------|-------|------|--------|-------------
Parcelle-A  | 1   | Sp1          | 123   | 35.2 | 18.5   | 0.65
Parcelle-A  | 2   | Sp2          | 456   | 42.1 | 22.0   | 0.58
```

#### Option B : Structure à Deux Tables (Individus + Caractéristiques)

**Feuille Individus** (identification de base des arbres) :
```
plot_name   | tag | species | idtax | herbarium_code
------------|-----|---------|-------|---------------
Parcelle-A  | 1   | Sp1     | 123   | IRD001
Parcelle-A  | 2   | Sp2     | 456   | IRD002
```

**Feuille Caractéristiques** (mesures et traits) :
```
plot_name   | tag | dbh  | height | wood_density | census_date
------------|-----|------|--------|--------------|------------
Parcelle-A  | 1   | 35.2 | 18.5   | 0.65         | 2020-01-15
Parcelle-A  | 2   | 42.1 | 22.0   | 0.58         | 2020-01-15
```

### 2.2 Générer un Modèle d'Import

Commencez par générer un modèle pour comprendre les colonnes requises :

```{r}
# Générer un modèle avec guide
get_individual_template(output_file = "mon_modele_individuel.xlsx")

# Ceci crée un fichier Excel avec :
# - Feuille Individuals avec les colonnes requises
# - Feuille Features pour les mesures de traits
# - Feuille Notes avec un guide détaillé

# Voir les informations du modèle
print_individual_template_info()
```

**Structure du Modèle** :

- **Colonnes requises** : `plot_name`, `idtax_n` (ID taxonomique)
- **Colonnes recommandées** : `tag` (identifiant d'arbre), `original_tax_name`
- **Colonnes optionnelles** : `herbarium_nbe_type`, `herbarium_nbe_char`, `multi_tiges_id`
- **Caractéristiques** : Tout trait de `traits_list()` (ex. `stem_diameter`, `tree_height`, `wood_density`)

### 2.3 Préparer Vos Données

Charger vos données d'inventaire d'arbres :

```{r}
# Option 1 : Charger depuis Excel (table plate)
my_data <- readxl::read_excel("mon_inventaire_arbres.xlsx")

# Option 2 : Charger depuis Excel (structure à deux tables)
individuals_raw <- readxl::read_excel("mon_inventaire_arbres.xlsx", sheet = "Individuals")
features_raw <- readxl::read_excel("mon_inventaire_arbres.xlsx", sheet = "Features")

# Option 3 : Charger depuis CSV
my_data <- read.csv("mon_inventaire_arbres.csv")
```

### 2.4 Correspondance des Colonnes

Faire correspondre vos colonnes de données au schéma de la base de données en utilisant le mappeur interactif :

```{r}
# MODE INTERACTIF (recommandé pour les nouveaux utilisateurs)
mapped <- map_individual_columns(
  data = my_data,
  interactive = TRUE,
  con = con
)

# MODE NON-INTERACTIF (avec synonymes pour un mapping plus rapide)
mapped <- map_individual_columns(
  data = my_data,
  interactive = FALSE,
  use_synonyms = TRUE,
  con = con
)

# Pour une structure à deux tables
mapped <- map_individual_columns(
  individuals = individuals_raw,
  features = features_raw,
  interactive = TRUE,
  con = con
)
```

**Processus de Correspondance des Colonnes** :

1. **Correspondance automatique** : La fonction fait correspondre approximativement vos noms de colonnes aux colonnes de la base de données
2. **Classification des caractéristiques** : On vous demandera de classifier les colonnes non mappées :
   - **OUI** - C'est un trait/caractéristique (ex. DHP, hauteur, surface foliaire)
   - **NON** - C'est une donnée d'identification (ex. nom de parcelle, numéro d'arbre, espèce)
   - **PASSER** - Ignorer cette colonne
3. **Sélection manuelle** : Choisir parmi les correspondances suggérées ou passer des colonnes
4. **Résumé** : Revoir la correspondance avant de continuer

**Exemple de Session Interactive** :
```
Colonne : 'TreeID'
Est-ce une caractéristique/mesure de trait ? (OUI/NON/PASSER) : NON
Sélectionnez la meilleure correspondance pour 'TreeID' :
  1. tag (Identifiant d'arbre individuel)
  2. id_n (ID de base de données)
  3. herbarium_nbe_char (Code d'herbier)
  [0 pour passer]
Votre choix : 1
✓ Mappé TreeID → tag
```

**Résultat** :
```{r}
# Structure des données mappées
str(mapped)
# $individuals - Données de base des arbres avec noms de colonnes standardisés
# $features - Mesures de traits (si des caractéristiques étaient présentes)
# $mapping - Enregistrement des correspondances de noms de colonnes
```

### 2.5 Validation

Validez vos données avant l'import pour détecter les erreurs tôt :

```{r}
# Valider les données mappées
validation <- validate_individual_data(
  individuals_data = mapped$individuals,
  features_data = mapped$features,
  method = "1ha-IRD",  # Votre méthode de parcelle
  con = con
)

# Voir les résultats de validation
print_individual_validation_results(validation)
```

**Contrôles de Validation** :

1. ✓ **Colonnes requises présentes** (`plot_name`, `idtax_n`)
2. ✓ **Existence des parcelles** - Toutes les parcelles existent dans la base de données
3. ✓ **Validation taxonomique** - Toutes les valeurs `idtax_n` sont valides
4. ✓ **Unicité des tags** - Pas de tags en double dans les parcelles
5. ✓ **Conflits de tags** - Pas de conflits avec les tags existants dans la base de données
6. ✓ **Validité des valeurs de traits** - Les traits numériques sont numériques, les valeurs catégorielles sont valides
7. ✓ **Liaison des caractéristiques** - Les caractéristiques se lient correctement aux individus

**Sortie de Validation** :
```
═══ RÉSUMÉ DE VALIDATION ═══
Statut : ✓ VALIDE (Prêt à importer)

Résumé des Données :
  • 11 158 individus répartis sur 32 parcelles
  • 4 523 enregistrements de caractéristiques
  • 0 erreurs critiques
  • 2 avertissements

Avertissements :
  ⚠ Colonne optionnelle manquante : herbarium_nbe_char
  ⚠ 15 individus sans mesures de tree_height
```

**Si la validation échoue** :
```{r}
if (!validation$valid) {
  # Voir les erreurs détaillées
  print_individual_validation_results(validation)

  # Corriger les problèmes dans vos données sources et re-mapper
  # Problèmes courants :
  # - Noms de parcelles ne correspondant pas à la base de données (utilisez exact_match dans query_plots)
  # - IDs taxonomiques invalides (relancer la correspondance taxonomique)
  # - Tags en double (vérifier vos données sources)

  stop("Corrigez les erreurs de validation avant d'importer")
}
```

### 2.6 Essai à Blanc (Prévisualisation de l'Import)

Toujours prévisualiser l'import avant de valider dans la base de données :

```{r}
# ESSAI À BLANC - Prévisualiser sans valider
preview <- import_individual_data(
  individuals_data = validation$cleaned_data$individuals,
  features_data = validation$cleaned_data$features,
  validation = validation,
  method = "1ha-IRD",
  dry_run = TRUE,
  con = con
)

# Revoir ce qui serait importé
print(preview)
```

**Sortie de l'Essai à Blanc** :
```
═══ Essai à Blanc : Prévisualisation Import (Aucun Changement Ne Sera Fait) ═══
ℹ Individus à importer : 11 158
ℹ Enregistrements de caractéristiques à importer : 4 523
ℹ Import en tant qu'utilisateur : votre_utilisateur

─── Étape 1 : Liaison des individus aux parcelles ───
✓ 11 158 individus liés à 32 parcelles

─── Étape 2 : Préparation des données individuelles ───
✓ 11 158 enregistrements individuels préparés
ℹ Colonnes : id_table_liste_plots_n, tag, idtax_n, original_tax_name

─── Étape 3 : Prévisualisation - Insertion dans data_individuals ───
Aperçu des données (3 premières lignes) :
  id_table_liste_plots_n tag idtax_n original_tax_name
1                    145   1    1234      Sp1
2                    145   2    5678      Sp2
3                    145   3    9012      Sp3

─── Étape 4 : Prévisualisation des caractéristiques individuelles ───
ℹ Insertion de 4 523 enregistrements de caractéristiques
Aperçu des caractéristiques (3 premières lignes) :
  id_data_individuals traitid traitvalue
1                   1       5       35.2
2                   1       8       18.5
3                   2       5       42.1

✓ Essai à blanc terminé - aucun changement effectué
ℹ Exécutez avec dry_run = FALSE pour importer réellement
```

### 2.7 Import Réel

Si l'essai à blanc semble correct, procédez à l'import réel :

```{r}
# IMPORT RÉEL avec support de transaction
result <- import_individual_data(
  individuals_data = validation$cleaned_data$individuals,
  features_data = validation$cleaned_data$features,
  validation = validation,
  method = "1ha-IRD",
  dry_run = FALSE,
  ask_confirmation = TRUE,  # Demander confirmation
  con = con
)

# Vérifier le résultat
if (result$success) {
  cat("✓ Import réussi :\n")
  cat("  -", result$n_individuals, "individus\n")
  cat("  -", result$n_features, "enregistrements de caractéristiques\n")
  cat("  - Parcelles affectées :", paste(result$plot_names, collapse = ", "), "\n")
} else {
  cat("✗ Import échoué :", result$message, "\n")
}
```

**Processus d'Import** :

1. **Confirmation utilisateur** - On vous demandera de confirmer avant de continuer
2. **Transaction démarrée** - Import tout-ou-rien commence
3. **Liaison aux parcelles** - Les individus sont liés aux IDs de parcelles
4. **Insertion des individus** - Données de base insérées dans `data_individuals`
5. **Insertion des caractéristiques** - Traits insérés dans `data_traits_measures`
6. **Transaction validée** - Les changements sont sauvegardés
7. **Annulation automatique** - Si une erreur survient, tous les changements sont annulés

**Sortie d'Import** :
```
═══ Import des Données Individuelles ═══
ℹ Individus à importer : 11 158
ℹ Enregistrements de caractéristiques à importer : 4 523
ℹ Import en tant qu'utilisateur : votre_utilisateur

Procéder à l'import ? (oui/non) : oui

ℹ Transaction démarrée
✓ 11 158 individus liés à 32 parcelles
✓ 11 158 enregistrements individuels préparés
✓ 11 158 individus insérés
✓ 4 523 enregistrements de caractéristiques insérés
✓ Transaction validée avec succès

═══════════════════════════════════════
✓ Import terminé avec succès !

ℹ 11 158 individus importés
ℹ 4 523 enregistrements de caractéristiques importés
ℹ Parcelles affectées : Parcelle-A, Parcelle-B, Parcelle-C, ...
═══════════════════════════════════════
```

### 2.8 Vérifier l'Import

Après l'import, vérifiez que les données ont été correctement ajoutées :

```{r}
# Interroger les données importées
imported_data <- query_plots(
  plot_name = c("Parcelle-A", "Parcelle-B", "Parcelle-C"),
  exact_match = TRUE,
  extract_individuals = TRUE,
  output_style = "permanent_plot",
  con = con
)

# Vérifier les individus
head(imported_data$individuals)

# Vérifier les métadonnées
imported_data$metadata

# Vérifier les comptages
cat("Individus importés par parcelle :\n")
table(imported_data$individuals$plot_name)
```

---

## Exemple de Flux de Travail Complet

Voici un exemple complet de bout en bout :

```{r}
library(CafriplotsR)

# 1. Se connecter
con <- call.mydb()

# 2. Charger les données brutes
raw_data <- readxl::read_excel("mes_donnees_terrain.xlsx")

# 3. S'assurer que les parcelles existent (importer les métadonnées de parcelles d'abord si nécessaire)
existing_plots <- query_plots(
  plot_name = unique(raw_data$PlotName),
  exact_match = TRUE,
  con = con
)

if (nrow(existing_plots) == 0) {
  stop("Parcelles non trouvées ! Importez d'abord les métadonnées de parcelles.")
}

# 4. Mapper les colonnes
mapped <- map_individual_columns(
  data = raw_data,
  interactive = TRUE,
  con = con
)

# 5. Valider
validation <- validate_individual_data(
  individuals_data = mapped$individuals,
  features_data = mapped$features,
  method = "1ha-IRD",
  con = con
)

# 6. Vérifier la validation
if (!validation$valid) {
  print_individual_validation_results(validation)
  stop("Corrigez d'abord les erreurs de validation !")
}

# 7. Essai à blanc
preview <- import_individual_data(
  individuals_data = validation$cleaned_data$individuals,
  features_data = validation$cleaned_data$features,
  validation = validation,
  dry_run = TRUE,
  con = con
)

# 8. Import réel
result <- import_individual_data(
  individuals_data = validation$cleaned_data$individuals,
  features_data = validation$cleaned_data$features,
  validation = validation,
  dry_run = FALSE,
  con = con
)

# 9. Vérifier
if (result$success) {
  cat("✓ Import réussi !\n")

  # Interroger les données importées
  verification <- query_plots(
    plot_name = result$plot_names,
    exact_match = TRUE,
    extract_individuals = TRUE,
    con = con
  )

  cat("Vérifié :", nrow(verification$individuals), "individus importés\n")
} else {
  cat("✗ Import échoué :", result$message, "\n")
}

# 10. Nettoyage
DBI::dbDisconnect(con)
```

---

## Problèmes Courants et Solutions

### Problème : "Parcelle non trouvée dans la base de données"

**Solution** : Importez d'abord les métadonnées de parcelles avant d'importer les individus.

```{r}
# Vérifier si les parcelles existent
query_plots(plot_name = "Parcelle-A", exact_match = TRUE, con = con)

# Si non trouvée, importez d'abord les métadonnées de parcelles
```

### Problème : "ID taxonomique invalide"

**Solution** : Standardisez les noms taxonomiques en utilisant l'application de correspondance taxonomique.

```{r}
# Lancer l'application de correspondance taxonomique
launch_taxonomic_match_app(data = my_data, name_column = "species")

# Ou utiliser la correspondance programmatique
matched <- match_taxonomic_names(my_data, name_column = "species", con_taxa = con_taxa)
```

### Problème : "Tags en double dans la parcelle"

**Solution** : Assurez-vous que les tags sont uniques dans chaque parcelle, ou laissez la fonction générer automatiquement les tags.

```{r}
# Supprimer la colonne tag pour générer automatiquement des tags séquentiels
my_data$tag <- NULL

# Ou corriger manuellement les doublons
my_data <- my_data %>%
  group_by(plot_name) %>%
  mutate(tag = row_number()) %>%
  ungroup()
```

### Problème : "Correspondance de colonnes peu claire"

**Solution** : Utilisez le mode interactif et lisez attentivement les invites. Lors de la classification des colonnes :
- **Caractéristiques** = mesures/traits (DHP, hauteur, densité)
- **Individus** = identification (parcelle, tag, espèce)

### Problème : "Annulation de transaction sur erreur"

**Solution** : Vérifiez attentivement le message d'erreur. Causes courantes :
- Colonnes requises manquantes
- Références de clés étrangères invalides
- Incompatibilités de types de données

Tous les changements sont automatiquement annulés en cas d'erreur, donc votre base de données reste cohérente.

---

## Bonnes Pratiques

1. **Toujours valider d'abord** - Utilisez `validate_individual_data()` avant d'importer
2. **Utiliser l'essai à blanc** - Prévisualisez avec `dry_run = TRUE` avant l'import réel
3. **Standardiser la taxonomie** - Faites correspondre les noms taxonomiques avant d'importer les individus
4. **Importer les parcelles d'abord** - Assurez-vous que les métadonnées de parcelles existent avant d'ajouter les individus
5. **Utiliser les transactions** - Les fonctions d'import utilisent les transactions pour la sécurité
6. **Garder des sauvegardes** - Maintenez des sauvegardes de votre base de données
7. **Documenter les changements** - Gardez une trace de quelles données ont été importées et quand
8. **Vérifier les permissions** - Assurez-vous d'avoir les permissions d'écriture sur la base de données

---

## Avancé : Correspondance Programmatique des Colonnes

Pour des imports répétés avec des formats de données cohérents, vous pouvez utiliser des synonymes pour automatiser la correspondance :

```{r}
# Définir des synonymes personnalisés
custom_synonyms <- list(
  tag = c("TreeID", "Tree_Number", "Individual_ID"),
  stem_diameter = c("DBH", "Diameter", "dbh_cm"),
  tree_height = c("Height", "H", "height_m")
)

# Mapper avec des synonymes personnalisés
mapped <- map_individual_columns(
  data = my_data,
  interactive = FALSE,
  use_synonyms = TRUE,
  custom_synonyms = custom_synonyms,
  con = con
)
```

---

## Ressources Supplémentaires

- **Correspondance taxonomique** : Voir `vignette("taxonomic-app-fr")`
- **Interrogation des données** : Voir `vignette("using-query-plots-fr")`
- **Fonctions de modèles** : `?get_individual_template`, `?print_individual_template_info`
- **Fonctions de validation** : `?validate_individual_data`, `?print_individual_validation_results`
- **Fonctions d'import** : `?import_individual_data`
- **Correspondance de colonnes** : `?map_individual_columns`

---

## Résumé

Le flux de travail complet pour importer des données de parcelles :

1. ✅ **Importer les métadonnées de parcelles** (localisation, dates de recensement, etc.)
2. ✅ **Standardiser la taxonomie** en utilisant `launch_taxonomic_match_app()`
3. ✅ **Mapper les colonnes** en utilisant `map_individual_columns()`
4. ✅ **Valider les données** en utilisant `validate_individual_data()`
5. ✅ **Prévisualiser l'import** avec `dry_run = TRUE`
6. ✅ **Importer les données** avec `dry_run = FALSE`
7. ✅ **Vérifier l'import** en utilisant `query_plots()`

Tous les imports utilisent une **sécurité basée sur les transactions** avec annulation automatique en cas d'erreur, assurant que votre base de données reste cohérente même si quelque chose se passe mal.
