---
title: "Gestion du Référentiel Taxonomique avec l'Application Interactive"
output: rmarkdown::html_vignette
vignette: >
  %\VignetteIndexEntry{Gestion du Référentiel Taxonomique avec l'Application Interactive}
  %\VignetteEngine{knitr::rmarkdown}
  %\VignetteEncoding{UTF-8}
---

```{r, include = FALSE}
knitr::opts_chunk$set(
  collapse = TRUE,
  comment = "#>",
  eval = FALSE,
  echo = TRUE,
  message = FALSE,
  warning = FALSE
)
```

```{r setup}
library(CafriplotsR)
```

## Introduction

La fonction `launch_taxo_backbone_app()` fournit une application Shiny interactive pour gérer la base de données du référentiel taxonomique des plantes d'Afrique centrale. Cette application vous permet de :

- **Parcourir et rechercher** des entrées taxonomiques à tous les niveaux (famille, genre, espèce, etc.)
- **Visualiser la hiérarchie taxonomique**
- **Ajouter de nouveaux taxons** soit manuellement, soit en récupérant les informations depuis la base de données TROPICOS
- **Modifier des taxons existants** avec mises à jour en cascade pour maintenir la cohérence dans la hiérarchie
- **Gérer la synonymie** incluant la définition, l'inversion et l'annulation de relations synonymiques
- **Voir les traits** au niveau du taxon

## Prérequis

**Important** : Cette application nécessite des **permissions d'écriture** sur la base de données taxonomique. Les utilisateurs réguliers ont généralement un accès en **lecture seule**. Contactez votre administrateur de base de données si vous avez besoin de gérer les données taxonomiques.

Avant de lancer l'application, assurez-vous d'avoir :

**Identifiants de base de données** avec les permissions appropriées

## Démarrage Rapide

Lancer l'application :

```{r}
library(CafriplotsR)
launch_taxo_backbone_app()
```

Vous serez invité à entrer vos identifiants de base de données. **Ne codez jamais les identifiants en dur dans le code** :

```{r}
# CORRECT - Invites interactives
launch_taxo_backbone_app()

# NE JAMAIS FAIRE ÇA - Identifiants dans le code
# launch_taxo_backbone_app(user = "john.doe", password = "MonM0tDePasse123")
```

## Fonctionnalités Principales

### 1. Parcourir et Rechercher des Taxons

L'interface de recherche supporte plusieurs modes :

#### Recherche par Nom (tous niveaux taxonomiques)
Rechercher des noms de famille, genre ou espèce :

```{r}
# Exemples de recherches :
# - "Fabaceae" → trouve la famille et tous les taxons de cette famille
# - "Gilbertiodendron" → trouve le genre et toutes les espèces
# - "Gilbertiodendron dewevrei" → trouve l'espèce
```

**Options de Recherche :**
- **Correspondance exacte** : Correspondance stricte (insensible à la casse)
- **Correspondance floue** (par défaut) : Correspondance basée sur la similarité pour les fautes de frappe
- **Inclure les synonymes des taxons recherchés** : Afficher également les taxons qui sont des synonymes de votre terme de recherche
- **Inclure les taxons enfants** : Afficher tous les descendants (ex : toutes les espèces d'un genre)

**Filtre de Synonymie :**
- **Tous les taxons** : Affiche les noms acceptés et les synonymes
- **Noms acceptés seulement** : Filtre les synonymes (idtax_good_n IS NULL)
- **Synonymes seulement** : Affiche uniquement les entrées synonymes

#### Recherche Structurée
Utilisez des champs séparés pour genre, espèce, famille, ordre pour des requêtes plus précises.

#### Caractéristiques Clés :
- Les résultats montrent le niveau taxonomique, le nom scientifique, le statut de synonymie
- Cliquez sur une ligne pour sélectionner et voir les détails
- Le taxon sélectionné apparaît dans tous les autres onglets pour édition/visualisation

### 2. Vue Hiérarchique

Visualisez l'arbre taxonomique complet de la classe jusqu'au taxon sélectionné.

**Fonctionnalités :**
- **Fil d'Ariane** : Montre la lignée (Classe → Ordre → Famille → Genre → Espèce)
- **Visualisation arborescente** : Vue imbriquée avec niveaux codés par couleur
- **Résumé des enfants** : Comptage des genres, espèces, taxons infraspécifiques sous le taxon sélectionné
- **Affichage des ID** : Montre les ID de base de données pour référence

**Cas d'Usage :**
- Vérifier qu'une espèce est correctement placée dans son genre
- Vérifier la lignée complète d'un taxon
- Comprendre les relations parent-enfant

### 3. Ajouter de Nouveaux Taxons

Ajoutez de nouvelles entrées taxonomiques avec liaison automatique aux parents.

**Workflow :**
1. Remplissez les informations taxonomiques (genre, espèce, famille, etc.)
2. Définissez le niveau taxonomique (famille, genre, espèce, infraspécifique)
3. L'application **automatiquement** :
   - Trouve le taxon parent approprié
   - Le crée s'il manque (ex : crée l'entrée genre lors de l'ajout d'une espèce)
   - Lie via id_parent
   - Valide la hiérarchie

La nouvelle entrée peut être remplie à partir d'une correspondance dans TROPICOS. Si aucune correspondance n'est trouvée, la nouvelle entrée peut être remplie manuellement.

**Ajout de Morpho-taxons :**

Il est possible d'ajouter un morpho-taxon (nom taxonomique provisoire). Cela peut être nécessaire dans plusieurs situations :

- Une espèce considérée comme nouvelle pour la science mais pas encore formellement publiée
- Un taxon dont l'identification correcte est en attente (ex : matériel stérile sans fleurs ni fruits)
- Un taxon restreint à une localité ou une parcelle spécifique en attente de description formelle

Nous recommandons de suivre des conventions de nommage cohérentes pour les morpho-taxons, car ceux-ci seront visibles par tous les utilisateurs :

1. **Nouvelle espèce en attente de description formelle** : Inclure le nom de l'auteur (futur) si connu
   Exemple : _Strephonema sp.nov. Lachenaud O._ (où "sp.nov." est l'épithète spécifique)

2. **Morpho-taxon restreint à une localité** : Ajouter le nom de la localité dans l'épithète spécifique
   Exemple : _Diospyros sp.nov. Sao Tomé Nguema_

**Exemple : Ajout d'une Nouvelle Espèce**

```{r}
# Dans l'interface de l'application :
# Genre : Gilbertiodendron
# Épithète spécifique : newspecies
# Famille : Fabaceae
# Ordre : Fabales
# Classe : Magnoliopsida
# Niveau : species

# L'application va :
# 1. Trouver ou créer l'entrée genre "Gilbertiodendron"
# 2. Lier la nouvelle espèce à ce genre via id_parent
# 3. Remplir toutes les colonnes plates (tax_gen, tax_fam, tax_order, tax_famclass)
```

**Notes Importantes :**
- Toujours fournir la taxonomie supérieure complète
- Utiliser l'orthographe correcte et les autorités nomenclaturales
- Vérifier les doublons avant d'ajouter (ceci est vérifié dans tous les cas)

### 4. Modifier des Taxons

Éditez des entrées taxonomiques existantes avec mises à jour en cascade automatiques.

**Modifications Simples :**
- Changer l'épithète spécifique, l'auteur, l'année de publication
- Mettre à jour des champs non hiérarchiques

**Changements de Champs Taxonomiques Supérieurs (avec Cascade) :**

Lorsque vous modifiez un champ supérieur (ex : changer l'ordre de la famille de NA à "Fabales"), l'application :

1. **Détecte les descendants** via id_parent (tous les enfants, petits-enfants, etc.)
2. **Affiche un modal d'avertissement** avec la liste des taxons affectés
3. **Attend la confirmation**
4. **Exécute la mise à jour en cascade** :
   - Met à jour le taxon parent
   - Trouve ou crée l'entrée du taxon supérieur (ex : ordre "Fabales")
   - Met à jour id_parent pour pointer vers lui
   - Met à jour les colonnes plates sur tous les descendants
   - Maintient la cohérence

**Exemple : Remplissage d'un Ordre Manquant**

```{r}
# Scénario : La famille Asteraceae a tax_order = NA
# Vous le changez en "Asterales"

# L'application :
# 1. Trouve tous les genres et espèces dans Asteraceae (via id_parent)
# 2. Affiche le modal : "Cela affectera 3 843 taxons descendants"
# 3. Sur confirmation :
#    - Trouve ou crée l'entrée ordre "Asterales"
#    - Définit id_parent d'Asteraceae sur Asterales
#    - Met à jour tax_order = "Asterales" sur tous les 3 843 descendants
#    - Tout fait dans une transaction (atomique, sûr)
```

**Gestion des Valeurs NA :**
L'application gère en toute sécurité les valeurs NA dans tous les champs, prévenant les plantages.

### 5. Définir la Synonymie

Gérez les relations de synonymie entre taxons.

**Trois Modes :**

#### A. Définir une Nouvelle Synonymie
Rendre le taxon sélectionné synonyme d'un autre :

```{r}
# 1. Sélectionnez un taxon (ex : "Leguminosae")
# 2. Cliquez sur "Définir une Nouvelle Synonymie"
# 3. Entrez le nom accepté : "Fabaceae"
# 4. L'application :
#    - Trouve l'entrée Fabaceae
#    - Définit idtax_good_n de Leguminosae sur idtax_n de Fabaceae
#    - Affiche la liste des autres synonymes pointant vers le même nom accepté
```

#### B. Inverser la Synonymie
Lorsque le taxon sélectionné est déjà un synonyme, l'échanger avec le nom accepté :

```{r}
# Scénario : "Leguminosae" est un synonyme de "Fabaceae"
# Vous voulez faire de "Leguminosae" le nom accepté

# 1. Sélectionnez "Leguminosae"
# 2. Cliquez sur "Inverser le Synonyme"
# 3. L'application affiche :
#    - Nom accepté actuel : "Fabaceae"
#    - Autres synonymes qui seront redirigés
# 4. Sur confirmation :
#    - "Leguminosae" devient accepté (idtax_good_n = NULL)
#    - "Fabaceae" devient synonyme pointant vers "Leguminosae"
#    - Tous les autres synonymes redirigent aussi vers "Leguminosae"
```

#### C. Annuler la Synonymie
Retirer le statut de synonyme, rendant le taxon indépendant :

```{r}
# 1. Sélectionnez un taxon synonyme
# 2. Cliquez sur "Annuler la Synonymie"
# 3. Définit idtax_good_n = NULL (devient accepté/indépendant)
```

**Important :**
- Empêche les chaînes de synonymes (A → B → C)
- Tous les synonymes doivent pointer directement vers un nom accepté
- Utilise SQL direct pour des opérations atomiques

### 6. Vérification de Cohérence

Validez que les colonnes plates correspondent à la hiérarchie id_parent.

**Ce qui est Vérifié :**

1. **Espèce → Genre** : tax_gen correspond à l'entrée genre parent
2. **Genre → Famille** : tax_fam correspond à l'entrée famille parent
3. **Famille → Ordre** : tax_order correspond à l'entrée ordre parent
4. **Ordre → Classe** : tax_famclass correspond à l'entrée classe parent
5. **Parents Manquants** : Taxons avec champs supérieurs remplis mais sans lien id_parent

**Exécuter la Vérification :**

```{r}
# Depuis la console R :
con <- call.mydb.taxa()
issues <- check_hierarchy_consistency(con)

# Corriger les problèmes automatiquement :
check_hierarchy_consistency(con, fix = TRUE)
```

**Dans l'Application :**
- Voir les incohérences par type
- Voir les taxons affectés avec détails
- Corriger automatiquement ou manuellement

**Exemples de Problèmes :**
- Famille "Asteraceae" a tax_order = "Asterales" mais id_parent = NULL
- Espèce "Coffea arabica" a tax_gen = "Coffea" mais le parent est une entrée famille

### 7. Gestion des Traits

Visualisez et ajoutez des traits au niveau espèce aux taxons.

**Fonctionnalités :**
- Voir les traits existants pour le taxon sélectionné
- Ajouter de nouvelles mesures de traits
- Lier aux définitions de traits
- Valider les valeurs de traits

## Utilisation Avancée

### Travailler avec des Doublons

Si vous avez des entrées dupliquées (ex : plusieurs entrées "Fabaceae") :

**Meilleure Pratique :**
1. Identifiez l'entrée **correcte/principale**
2. Rendez les doublons **synonymes** de la principale
3. Utilisez le filtre "Noms acceptés seulement" pour travailler avec la principale

**Pourquoi Ne Pas Supprimer ?**
- Maintient la provenance des données
- Préserve les liens historiques
- Peut être inversé si nécessaire

### Opérations par Lots via Console R

Pour les mises à jour en masse, utilisez les fonctions R :

```{r}
# Vérifier la cohérence pour tous les taxons
con <- call.mydb.taxa()
issues <- check_hierarchy_consistency(con, limit = 1000)

# Corriger tous les parents manquants
check_hierarchy_consistency(con, fix = TRUE)

# Mettre à jour plusieurs taxons programmatiquement
# (Soyez très prudent - testez d'abord sur un sous-ensemble !)
```

## Le Système Taxonomique Hybride

CafriplotsR utilise une approche **HYBRIDE** pour stocker les données taxonomiques :

### Colonnes Plates (Dénormalisées)
- `tax_gen` - Nom du genre
- `tax_fam` - Nom de la famille
- `tax_order` - Nom de l'ordre
- `tax_famclass` - Nom de la classe

Utilisées pour des **requêtes rapides** et la **compatibilité ascendante**.

### Structure Hiérarchique
- `id_parent` - Pointe vers l'entrée du taxon parent
- Permet la **navigation arborescente** et la **validation de hiérarchie**

### Pourquoi Les Deux ?
- **Requêtes rapides** : Filtrer par famille sans jointures de tables
- **Validation de cohérence** : Vérifier que les relations espèce → genre → famille → ordre sont correctes
- **Mises à jour flexibles** : Propager les changements lors de modifications de taxons supérieurs

**L'application maintient automatiquement la synchronisation entre les deux systèmes.**

## Bonnes Pratiques

### 1. Toujours Vérifier Avant de Modifier
- Recherchez d'abord le taxon
- Vérifiez que c'est la bonne entrée
- Vérifiez les synonymes ou doublons

### 2. Comprendre les Impacts en Cascade
- Modifier une famille affecte TOUS les genres et espèces qu'elle contient
- Examinez attentivement le modal d'avertissement
- Commencez par de petits changements pour comprendre le comportement

### 3. Maintenir les Standards Nomenclaturaux
- Utilisez le latin botanique correct
- Suivez les règles ICBN/ICN
- Incluez les citations d'auteurs quand disponibles
- Documentez les sources dans les notes

### 4. Vérifications de Cohérence Régulières
- Exécutez hebdomadairement ou après les mises à jour majeures
- Corrigez rapidement les problèmes
- Documentez les problèmes récurrents

### 5. Sauvegarde Avant Changements Majeurs
- Contactez l'administrateur de base de données
- Demandez une sauvegarde avant les mises à jour en masse
- Testez d'abord sur une base de données de développement

## Dépannage

### L'Application Ne Se Lance Pas
```{r}
# Vérifiez la connexion à la base de données
con <- call.mydb.taxa()
print_connection_status()

# Vérifiez les permissions
db_diagnostic()
```

### Erreurs "Permission Refusée"
- Vous avez besoin d'un accès en écriture à la base de données taxonomique
- Contactez l'administrateur de base de données
- La plupart des utilisateurs ont un accès en lecture seule

### "SSL SYSCALL error: EOF detected"
- Nettoyez les connexions avant de fermer l'application
- L'application le fait automatiquement via le nettoyage de session

### La Vue Hiérarchique Affiche "Impossible de charger la hiérarchie"
- Le taxon peut ne pas avoir id_parent défini
- Exécutez la vérification de cohérence pour remplir les parents manquants
- Contactez l'administrateur si le problème persiste

### La Mise à Jour en Cascade Échoue
- Vérifiez le journal des transactions pour les erreurs
- Vérifiez que tous les descendants ont des données valides
- Assurez-vous qu'il n'y a pas de références circulaires

## Nettoyage de Session

L'application nettoie automatiquement les connexions à la base de données à la fermeture. Si vous devez nettoyer manuellement :

```{r}
# Nettoyer toutes les connexions
cleanup_connections()
```

## Obtenir de l'Aide

Pour les problèmes ou questions :

1. Consultez cette vignette et CLAUDE.md
2. Exécutez les diagnostics : `db_diagnostic()`
3. Contactez l'administrateur de base de données
4. Signalez un problème : https://github.com/anthropics/claude-code/issues

## Vignettes Associées

- **Guide des Connexions à la Base de Données** : Gestion des connexions et identifiants
- **Utilisation de l'Application de Standardisation des Noms Taxonomiques** : Faire correspondre des noms externes au référentiel
- **Mise à Jour des Données** : Workflows généraux de modification de données

---

**Note** : Cette application modifie le référentiel taxonomique. Les changements affectent tous les utilisateurs et toutes les données liées à ces taxons. Vérifiez toujours soigneusement les changements avant de confirmer.
