---
title: "Mettre à jour les données existantes dans la base de données"
output: rmarkdown::html_vignette
vignette: >
  %\VignetteIndexEntry{Mettre à jour les données existantes dans la base de données}
  %\VignetteEngine{knitr::rmarkdown}
  %\VignetteEncoding{UTF-8}
---

```{r, include = FALSE}
knitr::opts_chunk$set(
  collapse = TRUE,
  comment = "#>",
  eval = FALSE,
  echo = TRUE
)
```

## Aperçu

Cette vignette explique comment mettre à jour les enregistrements existants dans la base de données en utilisant la fonction `update_records()`.

**Le défi principal** : Lorsque vous interrogez les données, vous voyez une *table plate* qui fusionne des informations provenant de plusieurs tables de la base de données. La colonne que vous souhaitez mettre à jour peut provenir de la table principale, d'une table de référence, d'une table de caractéristiques, ou être une agrégation de plusieurs enregistrements. Comprendre cette structure est essentiel pour mettre à jour correctement les données.

## Prérequis

```{r}
library(CafriplotsR)
library(dplyr)

# Connexion aux deux bases en une seule étape (nécessite des droits d'écriture)
cons <- connect_cafri()
con <- cons$main
```

---

## Comprendre la structure des données

### Le problème : Tables plates vs. Base de données relationnelle

Lorsque vous interrogez des parcelles ou des individus, vous voyez des colonnes comme :

```{r}
# Interroger une parcelle
plot_data <- query_plots(plot_name = "ma_parcelle", extract_individuals = TRUE)

# Vous voyez des colonnes comme :
# - plot_name, ddlat, ddlon (directement de data_liste_plots)
# - country (de table_countries via id_country)
# - method (de methodslist via id_method)
# - team_leader (agrégé de data_liste_sub_plots)
# - dbh, height (agrégé de data_traits_measures)
```

Mais ces colonnes proviennent de **sources différentes** :

| Type de colonne | Exemple | Source | Comment mettre à jour |
|-----------------|---------|--------|----------------------|
| **Colonnes directes** | `plot_name`, `ddlat`, `ddlon` | Table principale | `table_type = "plots"` |
| **Colonnes de référence** | `country`, `method` | Tables de référence | Auto-résolu par `update_records()` |
| **Caractéristiques subplot** | `team_leader`, `census_date` | `data_liste_sub_plots` | `table_type = "subplot_features"` |
| **Caractéristiques individus** | `dbh`, `height` | `data_traits_measures` | `table_type = "individual_features"` |
| **Valeurs agrégées** | Plusieurs DHP par arbre | Agrégation | Impossible à mettre à jour directement |

---

## La fonction `update_records()`

### Utilisation de base

```{r}
update_records(
  data = vos_donnees,         # Data frame avec les mises à jour
  table_type = "individuals", # Quel type de table mettre à jour
  execute = FALSE,            # FALSE = simulation, TRUE = appliquer les changements
  con = con
)
```

### Types de tables disponibles

| `table_type` | Table de la BDD | Colonne ID | Description |
|--------------|-----------------|------------|-------------|
| `"individuals"` | `data_individuals` | `id_n` | Enregistrements des arbres individuels |
| `"plots"` | `data_liste_plots` | `id_liste_plots` | Métadonnées des parcelles |
| `"individual_features"` | `data_traits_measures` | `id_trait_measures` | Mesures des arbres (DHP, hauteur, etc.) |
| `"subplot_features"` | `data_liste_sub_plots` | `id_sub_plots` | Caractéristiques des parcelles (dates de recensement, équipe, etc.) |
| `"individual_features_metadata"` | `data_ind_measures_feat` | `id_ind_meas_feat` | Métadonnées des mesures (hauteur POM, etc.) |
| `"methodslist"` | `methodslist` | `id_method` | Méthodes d'échantillonnage |
| `"table_colnam"` | `table_colnam` | `id_table_colnam` | Noms des collecteurs |
| `"traitlist"` | `traitlist` | `id_trait` | Définitions des traits |
| `"subplotype_list"` | `subplotype_list` | `id_subplotype` | Types de caractéristiques subplot |

---

## Workflow : Décider quel type de table utiliser

### Étape 1 : Identifier quelle colonne vous voulez mettre à jour

Posez-vous la question : *D'où vient cette colonne ?*

**Utilisez `get_column_routing()` pour voir la structure :**

```{r}
# Voir la configuration pour les individus
config <- get_column_routing("individuals", con)
print(config$direct_columns)   # Colonnes directement dans data_individuals
print(config$feature_columns)  # Colonnes qui sont des caractéristiques (traits)
```

### Étape 2 : Choisir le bon type de table

#### Cas A : Colonnes directes (plot_name, coordonnées, tag, etc.)

```{r}
# Mettre à jour les coordonnées d'un individu
update_data <- data.frame(
  id_n = c(1001, 1002),  # IDs des individus
  x = c(11.0, 26.0),     # Nouvelles coordonnées X
  y = c(6.0, 13.0)       # Nouvelles coordonnées Y
)

update_records(
  data = update_data,
  table_type = "individuals",
  execute = FALSE,
  con = con
)
```

#### Cas B : Colonnes de caractéristiques (DHP, hauteur, etc.)

Les colonnes de caractéristiques nécessitent de **travailler au niveau des mesures**, pas au niveau de l'individu :

```{r}
# INCORRECT : Essayer de mettre à jour le DHP via la table des individus
# Cela ne fonctionnera pas car le DHP est stocké dans data_traits_measures

# CORRECT : D'abord obtenir les IDs des mesures
measures <- query_individual_features(
  individual_ids = c(1001, 1002),
  trait_ids = 1,  # ID pour le trait DHP
  format = "long"
)

# Maintenant mettre à jour les mesures
update_data <- data.frame(
  id_trait_measures = measures$traits_num[[1]]$id_trait_measures,
  traitvalue = c(45.2, 32.1)  # Nouvelles valeurs de DHP
)

update_records(
  data = update_data,
  table_type = "individual_features",
  execute = FALSE,
  con = con
)
```

#### Cas C : Caractéristiques subplot (team_leader, dates de recensement, etc.)

```{r}
# D'abord, obtenir les IDs des caractéristiques subplot
subplots <- query_subplot_features(plot_ids = 1, format = "long")

# Mettre à jour des caractéristiques subplot spécifiques
update_data <- data.frame(
  id_sub_plots = subplots$id_sub_plots[1:2],
  year = c(2024, 2024)  # Mettre à jour les années de recensement
)

update_records(
  data = update_data,
  table_type = "subplot_features",
  execute = FALSE,
  con = con
)
```

---

## Gestion des cas particuliers

### Cas 1 : Les valeurs agrégées ne peuvent pas être mises à jour directement

Si une colonne représente une **agrégation** (par ex. DHP moyen sur plusieurs recensements), vous ne pouvez pas la mettre à jour directement :

```{r}
# Quand vous interrogez avec agrégation :
individuals <- query_individual_features(
  plot_ids = 1,
  trait_ids = c(1, 2),
  format = "wide"  # Agrège plusieurs mesures
)

# Si un individu a 3 mesures de DHP sur plusieurs recensements,
# le DHP affiché est une moyenne - vous ne pouvez pas mettre à jour "la moyenne"

# SOLUTION : Travailler avec les mesures brutes
individuals_long <- query_individual_features(
  individual_ids = 1001,
  trait_ids = 1,
  format = "long"  # Montre toutes les mesures individuelles
)

# Maintenant mettre à jour la mesure spécifique que vous voulez changer
update_records(
  data = data.frame(
    id_trait_measures = individuals_long$traits_num[[1]]$id_trait_measures[1],
    traitvalue = 45.2
  ),
  table_type = "individual_features",
  execute = FALSE,
  con = con
)
```

### Cas 2 : Caractéristiques spécifiques au recensement

Si vos données ont des colonnes comme `dbh_census_1`, `dbh_census_2`, celles-ci sont spécifiques au recensement et nécessitent un traitement particulier :

```{r}
# Interroger avec le détail des recensements
data_census <- query_individual_features(
  plot_ids = 1,
  include_multi_census = TRUE  # Garde les colonnes spécifiques au recensement
)

# Pour mettre à jour une mesure de recensement spécifique :
# 1. Filtrer sur le recensement souhaité
# 2. Obtenir l'ID de la mesure
# 3. Mettre à jour avec table_type = "individual_features"
```

### Cas 3 : Valeurs des tables de référence (Pays, Méthode)

La fonction `update_records()` **résout automatiquement** les valeurs de référence :

```{r}
# Vous pouvez fournir le nom lisible (country = "Gabon")
# au lieu de l'ID (id_country = 5)

update_data <- data.frame(
  id_liste_plots = 1,
  country = "Cameroun"  # Sera résolu en id_country automatiquement
)

update_records(
  data = update_data,
  table_type = "plots",
  execute = FALSE,
  con = con
)
```

---

## Exemples pratiques

### Exemple 1 : Mettre à jour les coordonnées d'une parcelle

```{r}
# Étape 1 : Interroger la parcelle pour obtenir son ID
plot <- query_plots(plot_name = "ma_parcelle")
plot_id <- plot$id_liste_plots

# Étape 2 : Préparer les données de mise à jour
update_data <- data.frame(
  id_liste_plots = plot_id,
  ddlat = -0.52,
  ddlon = 11.48
)

# Étape 3 : Simulation
update_records(
  data = update_data,
  table_type = "plots",
  execute = FALSE,
  con = con
)

# Étape 4 : Exécuter si satisfait
update_records(
  data = update_data,
  table_type = "plots",
  execute = TRUE,
  con = con
)
```

### Exemple 2 : Mettre à jour la taxonomie d'un individu

```{r}
# Mettre à jour l'ID taxonomique d'un individu
update_data <- data.frame(
  id_n = 1001,
  idtax_n = 67890  # Nouvel ID taxonomique
)

update_records(
  data = update_data,
  table_type = "individuals",
  execute = FALSE,
  con = con
)
```

### Exemple 3 : Mettre à jour des mesures de DHP

```{r}
# Étape 1 : Obtenir les IDs des mesures pour les valeurs de DHP à mettre à jour
measures <- query_individual_features(
  individual_ids = c(1001, 1002, 1003),
  trait_ids = 1,  # DHP
  format = "long"
)

# Étape 2 : Examiner les données existantes
print(measures$traits_num[[1]] %>% select(id_trait_measures, id_data_individuals, traitvalue))

# Étape 3 : Préparer les mises à jour (ne changer que ce qui est nécessaire)
update_data <- data.frame(
  id_trait_measures = c(5001, 5002, 5003),  # IDs des mesures
  traitvalue = c(45.2, 32.1, 28.5)          # Nouvelles valeurs de DHP
)

# Étape 4 : Mettre à jour
update_records(
  data = update_data,
  table_type = "individual_features",
  execute = FALSE,
  con = con
)
```

### Exemple 4 : Mettre à jour les métadonnées de mesure (hauteur POM)

```{r}
# Obtenir les IDs des caractéristiques de mesure
feat <- query_traits_measures_features(id_trait_measures = c(5001, 5002))

# Mettre à jour les métadonnées de hauteur POM
update_data <- data.frame(
  id_ind_meas_feat = feat$id_ind_meas_feat,
  typevalue = c(1.3, 1.5)  # Nouvelles hauteurs POM
)

update_records(
  data = update_data,
  table_type = "individual_features_metadata",
  execute = FALSE,
  con = con
)
```

---

## Simulation vs Exécution

**Utilisez toujours `execute = FALSE` d'abord** pour prévisualiser les changements :

```{r}
# Simulation - montre ce qui changerait sans modifier la base de données
result <- update_records(
  data = update_data,
  table_type = "individuals",
  execute = FALSE,  # IMPORTANT : Prévisualiser d'abord !
  con = con
)

# Examiner les changements détectés
print(result$changes)

# Si satisfait, exécuter la mise à jour
update_records(
  data = update_data,
  table_type = "individuals",
  execute = TRUE,
  con = con
)
```

---

## Arbre de décision

```
Je veux mettre à jour une colonne...
│
├─► Est-ce plot_name, ddlat, ddlon, elevation, locality_name ?
│   └─► OUI → table_type = "plots"
│
├─► Est-ce tag, x, y, idtax_n, stem_code (données de base individu) ?
│   └─► OUI → table_type = "individuals"
│
├─► Est-ce une mesure (dbh, height, etc.) ?
│   │
│   ├─► Avez-vous l'ID de la mesure (id_trait_measures) ?
│   │   └─► OUI → table_type = "individual_features"
│   │
│   └─► NON → D'abord interroger avec format = "long" pour obtenir les IDs
│
├─► Est-ce team_leader, census_date, principal_investigator (caractéristique parcelle) ?
│   │
│   ├─► Avez-vous l'ID subplot (id_sub_plots) ?
│   │   └─► OUI → table_type = "subplot_features"
│   │
│   └─► NON → D'abord interroger avec query_subplot_features() pour obtenir les IDs
│
├─► Est-ce une métadonnée sur une mesure (pom_height, method, etc.) ?
│   └─► OUI → table_type = "individual_features_metadata"
│
└─► Est-ce une entrée de table de référence (définition de méthode, de trait) ?
    └─► OUI → table_type = "methodslist", "traitlist", "table_colnam", etc.
```

---

## Résumé des points clés

1. **La table plate que vous voyez est une fusion de plusieurs tables de la base de données**
2. **Utilisez `execute = FALSE` d'abord** pour prévisualiser tous les changements
3. **Travaillez au bon niveau** :
   - Données de base individu → `table_type = "individuals"`
   - Données de base parcelle → `table_type = "plots"`
   - Mesures (DHP, hauteur) → `table_type = "individual_features"`
   - Caractéristiques parcelle (recensement, équipe) → `table_type = "subplot_features"`
4. **Les valeurs agrégées ne peuvent pas être mises à jour directement** - obtenez d'abord les IDs des mesures brutes
5. **Les valeurs de référence sont auto-résolues** - vous pouvez utiliser des noms lisibles comme "Gabon" au lieu des IDs
6. **Les changements sont sauvegardés** automatiquement dans les tables `followup_updates_*` quand disponibles
