---
title: "Utiliser query_plots() pour Accéder aux Données de Parcelles"
output: rmarkdown::html_vignette
vignette: >
  %\VignetteIndexEntry{Utiliser query_plots() pour Accéder aux Données de Parcelles}
  %\VignetteEngine{knitr::rmarkdown}
  %\VignetteEncoding{UTF-8}
---

```{r, include = FALSE}
knitr::opts_chunk$set(
  collapse = TRUE,
  comment = "#>",
  eval = FALSE,
  message = FALSE,
  warning = FALSE
)
```

```{r setup}
library(tidyverse)
library(CafriplotsR)
```

## Introduction

La fonction `query_plots()` est le point d'entrée principal pour accéder aux données de parcelles forestières de la base de données des parcelles d'Afrique centrale. Cette vignette montre comment utiliser les différentes fonctionnalités de la fonction, y compris le nouveau **système de styles de sortie** introduit dans la version 1.5.

## Connexion à la Base de Données

Avant d'interroger les données, établissez les connexions aux deux bases de données :


```{r connection-t, eval=T, echo=F, warning=FALSE, message=FALSE}
library(tidyverse)
devtools::load_all()
# Se connecter à la base de données principale
mydb <- call.mydb(use_env_credentials = T)

# Se connecter à la base de données taxonomique
mydb_taxa <- call.mydb.taxa(use_env_credentials = T)

```

```{r connection}
# Se connecter à la base de données principale
mydb <- call.mydb()

# Se connecter à la base de données taxonomique
mydb_taxa <- call.mydb.taxa()
```

Le package demandera les identifiants de manière interactive, ou vous pouvez utiliser les variables d'environnement via `use_env_credentials = TRUE`.

## Utilisation de Base

### Interroger Uniquement les Métadonnées de Parcelles

Pour récupérer uniquement les informations au niveau de la parcelle sans les données d'arbres individuels :

```{r basic-metadata, eval=TRUE, results='hide'}
# Interroger par nom de parcelle
plots <- query_plots(
  plot_name = "mbalmayo001",
  extract_individuals = FALSE
)

```

```{r, eval=TRUE, message=TRUE}
# Voir la structure
plots
```



### Interroger les Parcelles avec les Arbres Individuels

Pour inclure les mesures d'arbres/tiges individuels :

```{r with-individuals, eval=TRUE, results='hide'}
plots_with_trees <- query_plots(
  plot_name = "mbalmayo001",
  extract_individuals = TRUE
)


```


```{r, eval=TRUE, message=TRUE}
# Le résultat est une liste structurée
plots_with_trees
```

## Système de Styles de Sortie (v1.5+)

À partir de la version 1.5, `query_plots()` retourne des **listes structurées** au lieu de data frames plats. La structure s'adapte automatiquement en fonction de la méthode d'inventaire.

### Styles de Sortie Disponibles

- **`minimal`** : Métadonnées essentielles de parcelle uniquement, pas de caractéristiques ni de traits
- **`standard`** : Sortie d'analyse standard avec les caractéristiques communes (par défaut pour les méthodes inconnues)
- **`permanent_plot`** : Tables organisées pour le suivi de parcelles permanentes (recensement unique)
- **`permanent_plot_multi_census`** : Données multi-recensement avec colonnes _census_N
- **`transect`** : Sortie simplifiée pour les transects/relevés pédestres
- **`full`** : Export complet avec toutes les colonnes (préserve le comportement v1.4)

### Détection Automatique Basée sur la Méthode

Le style de sortie est automatiquement détecté à partir du champ `method` de la parcelle :

```{r auto-detection}
# Pour une parcelle permanente (method = "1 ha plot")
perm_plot <- query_plots(
  plot_name = "mbalmayo",
  extract_individuals = TRUE
)

# Utilise automatiquement le style 'permanent_plot'
# Retourne : $metadata, $individuals, $censuses, $height_diameter
names(perm_plot)
```

### Sélection Manuelle du Style

Outrepassez la détection automatique en spécifiant `output_style` :

```{r manual-style}
# Forcer une sortie minimale
minimal_output <- query_plots(
  plot_name = "mbalmayo",
  extract_individuals = TRUE,
  output_style = "minimal"
)

# Forcer une sortie complète (comportement v1.4 - data frame plat)
full_output <- query_plots(
  plot_name = "mbalmayo",
  extract_individuals = TRUE,
  output_style = "full"
)
```

### Comprendre la Sortie Structurée

Pour les parcelles permanentes avec `extract_individuals = TRUE` :

```{r structured-output}
result <- query_plots(
  plot_name = "mbalmayo001",
  extract_individuals = TRUE
)

# Table des métadonnées : informations au niveau de la parcelle
result$metadata
#   plot_id | plot_name | country | latitude | longitude | elevation | ...

# Table des individus : mesures d'arbres
result$individuals
#   id_n | plot_name | tag | family | genus | species | dbh | height | ...

# Table des recensements : informations de recensement
result$censuses
#   plot_name | census_number | census_date | team_leader | ...

# Paires hauteur-diamètre : pour l'analyse allométrique
result$height_diameter
#   id_n | plot_name | tag | D | H | POM | census

# Données spatiales (si show_all_coordinates = TRUE)
result$coordinates_sf
```

## Options de Filtrage

### Par Localisation

```{r filter-location}
# Par pays
cameroon_plots <- query_plots(
  country = "Cameroon",
  extract_individuals = FALSE
)

# Par localité
dja_plots <- query_plots(
  locality_name = "Dja",
  extract_individuals = FALSE
)

```

### Par Méthode

```{r filter-method}
# Obtenir toutes les parcelles permanentes
permanent_plots <- query_plots(
  method = "1 ha plot",
  extract_individuals = FALSE
)

# Obtenir tous les transects
transects <- query_plots(
  method = "Long Transect",
  extract_individuals = FALSE
)
```

### Par ID de Parcelle

```{r filter-id}
# Interroger des IDs de parcelles spécifiques
plots_by_id <- query_plots(
  id_plot = c(1, 2, 3),
  extract_individuals = TRUE
)
```

## Travailler avec les Données d'Arbres Individuels

### Extraction Basique des Arbres

```{r individuals-basic}
trees <- query_plots(
  plot_name = "mbalmayo001",
  extract_individuals = TRUE
)

# Accéder aux données d'arbres individuels
trees$individuals
```


## Gestion des Recensements Multiples

### Afficher les Données de Recensements Multiples

Par défaut, seul le recensement le plus récent est retourné. Pour voir tous les recensements :

```{r multiple-census}
multi_census <- query_plots(
  plot_name = "mbalmayo",
  extract_individuals = TRUE,
  show_multiple_census = TRUE
)

# Utilise automatiquement le style 'permanent_plot_multi_census'
# Colonnes spécifiques au recensement : dbh_census_1, dbh_census_2, height_census_1, ...
head(multi_census$individuals)

# La table des recensements montre toutes les dates de recensement
multi_census$censuses

# La table hauteur-diamètre a une ligne par mesure
multi_census$height_diameter
```

## Renommage des Colonnes

Les styles de sortie renomment automatiquement les colonnes de la base de données en noms conviviaux :

```{r column-names}
result <- query_plots(
  plot_name = "mbalmayo001",
  extract_individuals = TRUE
)

# Noms de base de données → Noms conviviaux
# ddlat → latitude
# ddlon → longitude
# tax_fam → family
# tax_gen → genus
# tax_sp_level → species
# stem_diameter → dbh
# tree_height → height

names(result$metadata)
names(result$individuals)
```

## Données Spatiales

### Coordonnées de Parcelle

Par défaut, retourne une coordonnée par parcelle :

```{r default-coords}
plots <- query_plots(
  country = "Gabon",
  extract_individuals = FALSE
)

plots$metadata[, c("plot_name", "latitude", "longitude")]
```

### Toutes les Coordonnées

Certaines parcelles ont plusieurs points de coordonnées (coins, centres de sous-parcelles) :

```{r all-coords}
plots_all_coords <- query_plots(
  plot_name = "mbalmayo",
  extract_individuals = FALSE,
  show_all_coordinates = TRUE
)

# Retourne un objet sf avec tous les points de coordonnées
plots_all_coords$coordinates_sf
```

### Carte Interactive

Visualiser les emplacements des parcelles :

```{r map}
query_plots(
  country = "Cameroon",
  extract_individuals = FALSE,
  map = TRUE
)
```

## Options Avancées

### Conserver les IDs de Base de Données

Par défaut, les IDs internes sont supprimés. Pour les conserver :

```{r keep-ids}
with_ids <- query_plots(
  plot_name = "mbalmayo001",
  extract_individuals = TRUE,
  remove_ids = FALSE, output_style = "full"
)

# Inclut maintenant id_liste_plots, id_census, etc.
names(with_ids$extract)
```

### Filtrage par ID d'Individu

Extraire des individus spécifiques :

```{r filter-individual}
specific_trees <- query_plots(
  id_individual = c(1001, 1002, 1003),
  extract_individuals = TRUE
)
```

### Filtrage par Taxon

Extraire les individus de taxons spécifiques :

```{r filter-taxon}
species_trees <- query_plots(
  plot_name = "mbalmayo001",
  id_tax = c(115),  # IDs de taxons
  extract_individuals = TRUE
)
```

## Styles de Sortie Personnalisés

Les options `keep_patterns` et `remove_patterns` dans les configurations de style permettent la personnalisation (PAS ENCORE IMPLÉMENTÉ) :

```{r custom-patterns}
# Dans votre configuration de style personnalisé :
# keep_patterns = c("^feat_wood", "^trait_leaf")
# Ceci garde les caractéristiques du bois et les traits foliaires tout en supprimant les autres
```

## Combinaison d'Options

Requêtes complexes combinant plusieurs filtres :

```{r complex-query}
complex_result <- query_plots(
  country = "Cameroon",
  locality_name = "Dja",
  method = "1 ha plot",
  extract_individuals = TRUE,
  extract_traits = TRUE,
  extract_individual_features = TRUE,
  show_multiple_census = TRUE,
  show_all_coordinates = TRUE,
  remove_ids = FALSE,
  output_style = "permanent_plot_multi_census"
)

# Retourne une sortie structurée complète
names(complex_result)
```





## Conseils de Performance

1. **Commencer par les métadonnées uniquement** : Utilisez `extract_individuals = FALSE` lors de l'exploration
2. **Utiliser des filtres spécifiques** : Réduisez le temps de requête en filtrant par plot_name ou id_plot
3. **Limiter les traits** : N'utilisez `extract_traits = TRUE` que lorsque nécessaire
4. **Choisir le style approprié** : Utilisez `minimal` ou `standard` pour des analyses rapides

## Dépannage

### Résultats Vides

Si votre requête ne retourne pas de données :

```{r troubleshoot}
# Vérifier le statut de connexion
print_connection_status()

# Exécuter le diagnostic
db_diagnostic()

# Vérifier l'accès aux parcelles (sécurité au niveau des lignes)
# Vous ne pouvez accéder qu'aux parcelles pour lesquelles vous avez la permission
```

### Revenir au Comportement v1.4

Si vous avez besoin de l'ancienne sortie en data frame plat :

```{r legacy-behavior}
flat_output <- query_plots(
  plot_name = "mbalmayo001",
  extract_individuals = TRUE,
  output_style = "full"
)

# Retourne un seul data frame au lieu d'une liste structurée
```

